ACORDAO-COMPLETO-2517273

ACÓRDÃO 4203/2022 ATA 28/2022 - SEGUNDA CÂMARA

VISTOS, relatados e discutidos estes autos de Tomada de Contas Especial instaurada pelo Ministério do Turismo (MTur) , em desfavor da Associação Cena Aberta (ACA) e de Maurício Jorge da Luz Costa, vice-presidente da ACA, pela "impugnação total de despesas" do Convênio 703578/2009 (Siconv 703578) , firmado com o Ministério do Turismo (MTur) , e que tinha por objeto "incentivar o turismo, por meio do apoio ao projeto denominado "Promoção de Eventos Turísticos no Estado da Bahia - BAHIA TOUR"; 
ACORDAM os Ministros do Tribunal de Contas da União, reunidos em sessão de 2ª Câmara, ante as razões expostas pelo Relator, em:
9.1. julgar irregulares, nos termos dos arts. 1º, inciso I, 16, inciso III, alínea "c", da Lei 8.443/1992, c/c os arts. 19 e 23, inciso III, da mesma Lei, as contas dos responsáveis Associação Cena Aberta - ACA e Maurício Jorge da Luz Costa, condenando-os solidariamente ao pagamento da importância a seguir especificada, atualizada monetariamente e acrescida dos juros de mora, calculada a partir da data discriminada até a data da efetiva quitação do débito, fixando-lhes o prazo de quinze dias, para que comprovem, perante o Tribunal, o recolhimento das referidas quantias aos cofres do Tesouro Nacional, nos termos do art. 23, inciso III, alínea "a", da citada lei, c/c o art. 214, inciso III, alínea "a", do Regimento Interno do TCU.
	Data de ocorrência
	Valor histórico (R$) 

	26/6/2009
	1.300.900,00

9.2. autorizar, desde logo, a cobrança judicial das dívidas, caso não atendidas as notificações, na forma do disposto no art. 28, inciso II, da Lei 8.443/1992;
9.3. autorizar também, desde logo, se requerido, com fundamento no art. 26, da Lei 8.443, de 1992, c/c o art. 217, §§ 1º e 2º do Regimento Interno do TCU, o parcelamento da dívida em até 36 parcelas, incidindo, sobre cada parcela, corrigida monetariamente, os correspondentes acréscimos legais, fixando-lhe o prazo de quinze dias, a contar do recebimento da notificação, para comprovar, perante o Tribunal, o recolhimento da primeira parcela, e de trinta dias, a contar da parcela anterior, para comprovar os recolhimentos das demais parcelas, devendo incidir, sobre cada valor mensal, atualizado monetariamente, os juros de mora devidos, no caso do débito, na forma prevista na legislação em vigor, alertando os responsáveis de que a falta de comprovação do recolhimento de qualquer parcela importará o vencimento antecipado do saldo devedor, nos termos do § 2º do art. 217 do Regimento Interno deste Tribunal; 
9.4. enviar cópia deste Acórdão à Procuradoria da República no Estado de Goiás, nos termos do § 3º do art. 16 da Lei 8.443/1992, c/c o § 7º do art. 209 do Regimento Interno do TCU, para adoção das medidas cabíveis; 
9.5. enviar cópia deste Acórdão ao Ministério do Turismo e aos responsáveis, para ciência;
9.6. informar à Procuradoria da República no Estado de Goiás, ao Ministério do Turismo e aos responsáveis que a presente deliberação, acompanhada do Relatório e do Voto que a fundamentam, está disponível para consulta no endereço www.tcu.gov.br/acordaos, além de esclarecer que, caso requerido, o TCU poderá fornecer sem custos as correspondentes cópias, de forma impressa; e
9.7. informar à Procuradoria da República no Estado de Goiás que, nos termos do parágrafo único do art. 62 da Resolução TCU 259/2014, os procuradores e membros do Ministério Público credenciados nesta Corte podem acessar os presentes autos de forma eletrônica e automática, ressalvados apenas os casos de eventuais peças classificadas como sigilosas, as quais requerem solicitação formal.

Tomada de Contas Especial instaurada pelo Ministério do Turismo (MTur), em desfavor da Associação Cena Aberta (ACA) e de Maurício Jorge da Luz Costa, vice-presidente da ACA, pela impugnação total de despesas do Convênio 703578/2009 (Siconv 703578), firmado com o Ministério do Turismo (MTur), e que tinha por objeto incentivar o turismo, por meio do apoio ao projeto denominado Promoção de Eventos Turísticos no Estado da Bahia - BAHIA TOUR

Segunda Câmara

Entidades/órgãos do Governo do Estado de Goiás.

3. Interessados/Responsáveis:
3.1. Interessado: Ministério do Turismo (05.457.283/0001-19).
3.2. Responsáveis: Associação Cena Aberta (06.895.459/0001-87); Maurício Jorge da Luz Costa (XXX.781.204-XX).

13.1. Ministros presentes: Bruno Dantas (Presidente), Augusto Nardes (Relator), Aroldo Cedraz e Antonio Anastasia.
13.2. Ministros-Substitutos presentes: Marcos Bemquerer Costa e André Luís de Carvalho.

AUGUSTO NARDES

Adoto como parte do relatório a instrução de mérito elaborada no âmbito da Secretaria de Controle de Tomada de Contas Especial (SecexTCE) (peça 60) , que contou com o endosso dos dirigentes daquela unidade técnica (peças 61 e 62) e com a anuência parcial do Ministério Público junto a este Tribunal (peça 63) :
"INTRODUÇÃO
1.	Cuidam os autos de tomada de contas especial instaurada pelo Ministério do Turismo (MTur) , em desfavor da Associação Cena Aberta (ACA) , CNPJ 06.895.459/0001-87, e de Maurício Jorge da Luz Costa, CPF XXX.781.204-XX, vice-presidente da ACA, pela 'impugnação total de despesas' do Convênio 703578/2009 (Siconv 703578) , firmado com o Ministério do Turismo (MTur) , e que tinha por objeto 'incentivar o turismo, por meio do apoio ao projeto denominado 'Promoção de Eventos Turísticos no Estado da Bahia - BAHIA TOUR'' (peça 1, p. 33-50) .
HISTÓRICO	
2.	O convênio foi firmado no valor de R$ 1.555.495,00, sendo R$ 1.399.945,00 à conta do concedente e R$ 155.550,00 referentes à contrapartida do convenente. Teve vigência inicial de 5/6/2009, data de sua assinatura, até 23/11/2009. A liberação dos recursos ocorreu em 26/6/2009 por meio da Ordem Bancária 2009OB800784, (peça 1, p. 51) . 
3.	Houve fiscalização in loco do convênio por parte do Ministério do Turismo, conforme Relatório de Fiscalização in loco 132/2009, de 4/11/2009 (peça 1, p. 59-73) . Nesse relatório concluiu-se pela 'efetiva execução do convênio ... de acordo com o Plano de Trabalho apresentado, com ressalvas'.  As ressalvas consistiam na não comprovação da 'confecção de panfletos' e da 'divulgação com carro de som', e a existência de apenas dez banheiros químicos, em vez dos 45 previstos.  Também foi apontado não ter havido a apresentação de três bandas no 'evento de Ituberá'.
4.	A prestação de contas do convênio foi encaminhada ao MTur por meio do Ofício 1/2010, de 11/1/2010 (peça 1, p. 75-180) .
5.	Tal documentação foi analisada pelo concedente, resultando no Parecer de Análise de Prestação de Contas - Parte Técnica 602/2010, de 22/4/2010 (peça 1, p. 181-193) , elaborado pela Coordenação de Monitoramento, Fiscalização e Avaliação de Convênios (CGMC) . Foram constatadas pendências da 'parte técnica', quanto à comprovação de 'ações de realização dos eventos/shows' e 'inserção de mídia', bem como lacunas quanto à 'documentação técnica': declaração da autoridade local, comprovação da exibição de vídeo institucional, e sobre a gratuidade ou cobrança de ingressos nos eventos (peça 1, p. 195-202) .
6.	Também foram constatadas pendências da 'parte financeira', referentes à 'regularidade fiscal de fornecedor contratado'; b notificação de partidos políticos, sindicatos e entidades empresariais; e declaração sobre a guarda de documentos (peça 1, p. 205-207) .  
7.	Em consequência, foi enviado o Ofício 1881/2010, de 6/8/2010 (peça 1, p. 194-207) , solicitando à ACA 'documentação complementar comprobatória', fixando prazo de quinze dias para atendimento. A associação pediu e conseguiu prorrogação de prazo para resposta (peça 1, p. 208-209) .
8.	Em resposta, foi encaminhado o Ofício 63/2010, de 	6/9/2010 ao MTur, trazendo documentos e CD/DVD com fotos e vídeos, estes últimos com imagens para comprovação das 'ações de realização dos eventos/shows' (peça 1, p. 201-215; peça 2, p. 1-4) . Vale salientar que tais CD/DVD não foram inicialmente encaminhados ao TCU pelo Ministério do Turismo, quando do envio da tomada de contas especial, bem como não constou nesses autos qualquer análise dessa documentação complementar apresentada pelo convenente.
9.	Registre-se que foi inserida cópia de uma ação civil pública de improbidade administrativa, interposta pelo Ministério Público Federal em Goiás (MPF/GO) , com data de 21/3/2011, contra a Associação Cena Aberta e seus dirigentes, tendo como objeto a execução de nove convênios celebrados com o MTur, entre 2006 e 2009, dentre eles o Convênio 703578/2009, de que trata a presente TCE, envolvendo a transferência do montante de R$ 5.219.885,00 para a referida associação (peça 2, p. 5-25) .
10.	Posteriormente, foi elaborada a Nota Técnica de Reanálise 357/2014, de 3/4/2014 (peça 2, p. 26-29) , por parte do MTur, que reproduz, de forma resumida, as ocorrências relatadas pelo MPF/GO (transcritas a seguir) , concluindo pela 'reprovação da execução física' do convênio. Por isso, foi dispensada a análise da regularidade financeira, cabendo à área financeira 'somente o cálculo do débito e a correspondente notificação do convenente e demais responsáveis' (peça 2, p. 30) .
	O MPF aponta, resumidamente as seguintes ocorrências: 
Que o Mtur transferiu para a Associação, entre 2006 e 2009, montante de R$ 5.219.885,00, sendo que a entidade conta com apenas 03 associados.
Além dos 03 associados, consta ainda da diretoria da Associação, o ex-vereador Luzaias Antônio da Silva e Angélica da Fonseca Melo, sendo ela presidente do Centro de Cultura e Aperfeiçoamento de Talentos Humanos (CCATH) , outra sociedade sediada em Rio Quente- GO e que recebeu do Mtur, em convênio celebrado em dezembro de 2007, o montante de R$ 1.246.606,65.
Que a Associação está sediada no Município de Rio Quente- GO, mas ao mesmo período o Município recebeu R$ 2.275.000,00 do Mtur, ou seja, menos da metade daquela passada para a Associação.
Que aqueles recursos foram destinados a eventos realizados no estado da Bahia, no Rio de Janeiro e outros municípios, mas NUNCA na cidade do Rio Quente-GO 
Que em 2009 o Município de Rio Quente-GO recebeu do Tesouro Nacional R$ 4.160.741,89 para a administração do município, enquanto o Mtur transferiu para a associação, naquele ano, R$ 2.099.945,00.
Que todos os convênios apresentavam a mesma justificativa para propor o evento, não estando as propostas claras e dotadas de um mínimo de objetividade.
Em suas propostas a Associação fala em benefícios socioeconômicos, geração de emprego e renda, valorização das comunidades carentes, democratização dos recursos públicos, mas não diz como pretende atingir tais objetivos, e, quando da prestação de contas final, não comprova o movimento turístico gerado, quantos empregos, sendo que as prestações de contas não ultrapassam laconicidades.
O que se percebe é que a Associação se especializou em prover shows às expensas do Mtur.
Em termos lídimos, a Associação compromete a, remunerada com dinheiro da União, realizar, em cidade por ela previamente escolhida, um show qualquer (...) donde resulta que a única ação que se necessitará comprovar será a realização do show (...) presunção de que isso, por si só, basta para garantir fomento e incentivo ao desenvolvimento cultural e artístico.
É de se convir se tratar de postura altamente questionável entender que alugar um palco e equipamentos de som e vídeo, e realizar um show qualquer basta para que se tenha um 'evento turístico'. Na verdade, o que se tem é uma simples festa.
No momento de se aferir a boa utilização de seus recursos, o Ministério contenta-se em verificar que o evento existiu, sem qualquer preocupação em aferir se a potência se realizou (...) ou se não passou de uma festividade que somente beneficiou seus organizadores.
A verificação de um verdadeiro fomento turístico é, afinal de contas, a finalidade precípua dos recursos do Ministério do Turismo liberados em cada um dos convênios.
Outro problema: a contratação de artistas sem a realização de licitação ou procedimento análogo (...) com base em uma suposta inexigibilidade ancorada no - Já conhecido e perseguido pelos órgãos de controle - uso de Carta de Exclusividade que daria ao contratado
Acórdão 96/2008-TCU-Plenário: gritante diferença entre o contrato de exclusividade registrado em Cartório e Carta de exclusividade que, por si só, é insuficiente para inexigível a licitação.
Foram, só na contratação de artistas, gastos R$ 2.122.362,50 sem a necessária realização de certame licitatório.
A Associação Cena Aberta informa como seu endereço a Av. Mato Grosso s/n, sala 02, Residencial Thermas do Rio Quente, Rio Quente-GO. Todavia, diligência in loco deprecada e realizada por Oficial da 3a Promotoria de Justiça de Caldas Novas/GO, resultou em certidão que informa: (...) e fui recebido pelo Sr. Cristina, síndica do Condomínio. A mesma informou que a Sala 02, pertence à J&L Construtora e Incorporadora LTDA, mas que nunca foi usada (matriz em Goiânia - GO) e sempre esteve vazia.
A Associação, no entanto, sendo uma entidade pequena e sediada no Município de Rio Quente/ GO, passou a expandir para todo o Brasil os shows que promove, (...) restando claro que os convênios não se prestam às finalidades pretendidas.
A sistemática adotada pelo Mtur em tais casos torna impossível aferir se a atuação da Administração Pública atende aos princípios constitucionais da eficiência e da economicidade.
Como largamente demonstrado, restou evidente trata-se de 'organização Cena Aberta' de entidade que conta com cinco associados, com endereço fictício, investida da pretensão de realizar eventos por todo o país. Desnecessário mencionar a ausência de aferição da capacidade técnica da entidade em malogrado ao normatizado.
Não estaria havendo, mesmo pelo Mtur, o devido cumprimento aos termos da Portaria Interministerial no 127/2008, pois não há indicação do público-alvo, do problema a ser resolvido e dos resultados esperados, não se manifestando o parecer técnico quanto à geração de fluxo turístico com a realização do evento.
Configurada desta forma, a flagrante inobservância: dos preceitos normativos aplicáveis, Decreto 6170/2007, Portaria Interministerial 127/2008, Portaria 153/2009 do Mtur, dos princípios da eficiência e da economicidade e configuração de ato configurado como improbidade administrativa com pedido expresso do Ministério Público Federal de ressarcimento integral do dano, consistente na devolução dos valores percebidos indevidamente.  
11.	Em seguida, foi elaborada a Nota Técnica de Apuração de Saldo Devedor 616/2014, de 5/11/2014 (peça 2, p. 34-37) , pela Coordenação de Prestação de Contas (CPC) , estipulando como débito a totalidade dos recursos repassados, fundamentando a dispensa da análise financeira (Portaria MTur 112/2013, art. 87, § 2°) , e recomendando a reprovação da prestação de contas.
12.	Foram então encaminhados os ofícios 2321 e 2323/2014, de 5/11/2014 (peça 2, p. 30-33) , para a ACA e para o Sr. Maurício Jorge da Luz Costa, comunicando a reprovação das contas e solicitando o ressarcimento, parcelamento da dívida, ou recurso de reconsideração, no prazo de dez dias, sob pena de registro de inadimplência e instauração de TCE.
13.	 As comunicações foram entregues, conforme avisos de recebimento (peça 2, p. 39-40) . Mesmo assim, foi publicado pelo MTur o Edital de Convocação 44/2014 no DOU de 28/11/2014 de mesmo teor (peça 2, p. 38) . Não há nos autos registro de respostas.
14.	Finalmente, foi elaborado o Relatório de TCE 339/2015, de 9/6/2015 (peça 2, p. 51-55) , concluindo pela impugnação total das despesas, decorrente da impugnação total de despesas do objeto do Convênio 703578/2009 (Siconv 703578) , estipulando o dano como correspondente à totalidade dos recursos repassados (valor original de R$ 1.399.945,00) , atribuindo a responsabilidade ao Sr. Maurício Jorge da Luz Costa, vice-presidente da Associação Cena Aberta (ACA) , 'uma vez que ele foi o gestor do convênio e o responsável pela realização das despesas com os recursos federais', devendo a referida Associação responder de forma solidária.
15.	O Relatório de Auditoria 1845/2015 da Controladoria Geral da União (peça 2, p. 77-80) também chegou às mesmas conclusões. Após serem emitidos o Certificado de Auditoria, o Parecer do Dirigente e o Pronunciamento Ministerial (peça 2, p. 81-89) , o processo foi remetido a esse Tribunal.
16.	Em análise do TCU (peça 3) , entendeu-se que os documentos acostados aos autos pelo MTur não eram suficientes para demonstrar a ocorrência de danos ao erário. Seguem trechos dessa instrução:
24.	Verificamos então que existia, no próprio formulário da Nota Técnica de Reanálise 357/2014, de 3/4/2014 (peça 2, p. 29) , orientação ao 'Setor Financeiro' para verificar e fazer a glosa de valores em caso fosse verificada a supracitada conduta. Entretanto, uma vez que não foi realizada a 'análise financeira' da documentação, tal ocorrência não chegou a ser examinada.
25.	Finalmente, além da realização das análises técnica e financeira, também contemplando a documentação complementar apresentada pelo convenente, julgamos que devem ser incorporadas ao presente processo as evidências apresentadas em mídia eletrônica (CD/DVD) .
26.	A ausência dos elementos supracitados, a nosso ver, caracteriza cumprimento apenas parcial do disposto no art. 10 da IN-TCU 71/2012, que prevê que o relatório do tomador de contas deve conter 'parecer conclusivo do tomador de contas especial quanto à comprovação da ocorrência do dano, à sua quantificação e à correta imputação da obrigação de ressarcir a cada um dos responsáveis' (inciso I, alínea 'h') , bem como que tal relatório deve ser acompanhado 'dos documentos utilizados para demonstração da ocorrência de dano' (§ 1º, alínea 'a') .
27.	Diante disso, para definição precisa das irregularidades eventualmente cometidas e dos possíveis danos associados, entendemos necessária a elaboração e incorporação aos autos dos pareceres técnico e financeiro sobre a execução do objeto do convênio em estudo, contemplando a análise de todos os elementos trazidos na prestação de contas e na documentação complementar apresentadas, bem como a incorporação das evidências trazidas em mídia eletrônica (CD/DVD) .
28.	Para suprir essas lacunas, e permitir o adequado prosseguimento do feito nesta Corte, com fundamento no art. 13, §§ 1º e 2º, da IN-TCU 71/2012, deve então ser devolvido o processo para o Controle Interno, fixando-lhe o prazo de sessenta dias para adoção de providências para saneamento do processo junto ao concedente e devolução ao Tribunal.
17.	Nessa instrução, foi proposta a realização de determinação ao Ministério da Transparência e Controladoria-Geral da União, nos seguintes termos:
35. Diante do exposto, submetem-se os autos à consideração superior, propondo, com fundamento no art. 13, §§ 1º e 2º, da IN-TCU 71/2012, que seja o processo devolvido ao órgão de controle interno, Ministério da Transparência e Controladoria-Geral da União, determinando-lhe, no prazo de sessenta dias, adotar providências para saneamento do processo, incorporando os elementos relacionados a seguir, para que sejam atendidos os requisitos elencados no inciso I, alínea 'h', e § 1º, alínea 'a', do art. 10 da IN-TCU 71/2012: 
a) pareceres técnico e financeiro sobre a execução do objeto do Convênio 703578/2009 (Siconv 703578) , contemplando a análise de todos os elementos trazidos na prestação de contas e na documentação complementar apresentadas; 
b) evidências trazidas pelo convenente em mídia eletrônica (CD/DVD) .
Após anuência à proposta, por parte do Diretor e do Secretário da Secex/PE (peças 4-5) , do Ministério Público Junto ao TCU (peça 6) , e do Relator do feito (peça 7) , em cumprimento a Despacho deste último, foi realizada nova diligência junto ao Ministério da Transparência e Controladoria-Geral da União (peças 9-10) . 
O Ministério da Transparência e Controladoria-Geral da União encaminhou o Ofício de determinação ao Ministério do Turismo, por considerar que esse era o detentor exclusivo dos documentos solicitados pelo TCU.
Em resposta à diligência, foram trazidos ao TCU os documentos juntados aos autos de peças 12-15.
Em análise à resposta à diligência, realizada na instrução de peça 16, o TCU verificou que a diligência não fora cumprida, visto que não foram elaborados os pareceres técnico e financeiro, nem foram encaminhados documentos em mídia eletrônica constantes da prestação de contas. Nesse contexto, foi proposta a realização de nova diligência, nos seguintes termos:
	a) diligenciar o Ministério do Turismo, visando a que, no prazo de 60 (sessenta) dias, contados da ciência, adote providências para sanear o processo, incorporando os elementos a seguir e outros que entender necessários, com fundamento no inciso I, alínea 'h', e § 1º, alínea 'a', do art. 10, e 13, §§ 1º e 2º, da IN-TCU 71/2012: 
	a.1) pareceres técnico e financeiro sobre a execução do objeto do Convênio 703578/2009 (Siconv 703578) , contemplando a análise de todos os elementos trazidos na prestação de contas e na documentação complementar apresentada, especialmente a anexa ao Ofício 63/2010, enviado pela entidade convenente em 	6/9/2010; e
	a.2) evidências trazidas pelo convenente em mídia eletrônica (CD/DVD) .
Essa nova diligência foi autorizada pelo Relator do Feito (peça 19) , Exmo. Ministro Augusto Nardes, e foi realizada (peças 20-22) . Em resposta a ela, o Ministério do Turismo encaminhou a documentação de peça 23. 
Essas repostas de diligência foram analisadas pelo TCU na instrução de peça 30, que concluiu que a diligência foi parcialmente cumprida, conforme descrito a seguir:
26.	Nota-se que a diligência foi parcialmente cumprida pelo MTur.
27.	No que concerne ao pedido de 'evidências trazidas pelo convenente em mídia eletrônica (CD/DVD) ' (alínea a.2 do parágrafo 21 supra) , nota-se que o Ministério do Turismo disponibilizou essas evidências via acesso público em seu SEI.
28.	Entretanto, o outro pedido da diligência não foi cumprido. Na documentação disponibilizada no SEI do MTur constaram a Nota Técnica de Reanálise 357/2014 (peça 27, p. 205-209) e Nota Técnica de Apuração de Saldo Devedor 616/2014 (peça 27, p. 219-222) .
29.	Ora, considerando que nas instruções de peças 3 e 16, o TCU havia verificado que o MTur havia realizado sua análise com base nessas mesmas Nota Técnica de Reanálise 357/2014 e Nota Técnica de Apuração de Saldo Devedor 616/2014, e esta Corte de Contas havia concluído que as irregularidades contidas nesses pareceres não eram suficientes para fundamentar o débito, observa-se que:
a)	 após a nova diligência do TCU, o Ministério do Turismo não elaborou novos pareceres de análise; essa situação indica que o Ministério do Turismo não tratou de verificar outras falhas, além daquelas anteriormente constatadas por ele;
b)	 as falhas apontadas pelo MTur, na Nota Técnica de Reanálise 357/2014 e na Nota Técnica de Apuração de Saldo Devedor 616/2014 já foram consideradas inconsistentes (na instrução de peça 3) para a continuidade do presente processo.
30.	Sendo assim, observa-se que a alínea 'a.1' da diligência (parágrafo 21 supra) , não foi cumprida.
Nessa baila, a instrução de peça 30 conteve a seguinte proposta de diligência:
a) diligenciar o Ministério do Turismo, visando a que, no prazo de 60 (sessenta) dias, contados da ciência, adote providências para sanear o processo, incorporando os elementos a seguir e outros que entender necessários, com fundamento no inciso I, alínea 'h', e § 1º, alínea 'a', do art. 10, e 13, §§ 1º e 2º, da IN-TCU 71/2012: 
a.1) pareceres técnico e financeiro sobre a execução do objeto do Convênio 703578/2009 (Siconv 703578) , contemplando a análise de todos os elementos trazidos na prestação de contas e na documentação complementar apresentada, especialmente a anexa ao Ofício 63/2010, enviado pela entidade convenente em 	6/9/2010; e
b) informar, no corpo do ofício de diligência, que a diligência em tela não se resume a simples providência saneadora, haja vista envolver, adicionalmente, fixação de prazo para que o Órgão Tomador de Contas (Ministério do Turismo) emita novos pareceres técnico e financeiro acerca da execução do convênio, baseando-se em todos os elementos contidos nos autos, inclusive nos documentos enviados pela entidade convenente em anexo ao Ofício 63/2010, de 	6/9/2010, e em fotografias e vídeos;
Após anuência à proposta, por parte do Diretor e do Secretário da Secex/TCE (peças 31-32) , foi realizada diligência junto ao Ministério do Turismo (peças 33-34) . 
Em resposta à diligência, foram trazidos ao TCU os documentos juntados aos autos de peças 38-40.
Na instrução de peça 43, que contou com a anuência do Diretor e do Secretário (peças 44-45) , a Secex/TCE, analisando os documentos nos autos, inclusive a resposta à diligência, concluiu pela necessidade de realização de citações, conforme proposto in verbis: 
Débito relacionado ao responsável Associação Cena Aberta (ACA) , CNPJ 06.895.459/0001-87, na condição de contratado, em solidariedade com Maurício Jorge da Luz Costa.
Irregularidade 1: não comprovação da execução física do objeto do convênio.
Evidências da irregularidade 1: Parecer Técnico nº 63/2020 (peça 40, p. 632-639) ; Parecer Técnico nº 5/2020 (peça 40, p. 646-659) ; e Plano de Trabalho (peça 1, p. 43-47) .
Normas infringidas: Art. 70, parágrafo único, da Constituição Federal de 1988; e art. 93, do Decreto-lei 200, de 25 de fevereiro de 1967; art. 56 da Portaria Interministerial 127/2008; Termo do convênio (cláusula terceira, item II, alínea 'a') .
Conduta: na parcela D1 - não apresentar imagens (fotografias ou filmagens) ou outros documentos que provassem a execução dos itens previstos no plano de trabalho e supostamente pagos com recursos do convênio.
Nexo de causalidade: A não apresentação de documentos que comprovassem a execução de parte dos itens previstos no plano de trabalho resultou na presunção de danos ao erário.
Culpabilidade: não há excludentes de ilicitude, de culpabilidade e de punibilidade; é razoável supor que o administrador responsável pela pessoa jurídica tinha consciência da ilicitude de sua conduta; era exigível conduta diversa da praticada. Ressalta-se que a análise da boa-fé relativa à pessoa jurídica de direito privado é realizada considerando as condutas de seus administradores, uma vez que os atos destes obrigam a pessoa jurídica, desde que exercidos nos limites dos poderes definidos no ato constitutivo do ente, nos termos do art. 47 do Código Civil (Acórdão 1723/2016-TCU-Plenário, Ministro-Relator Raimundo Carrero) .
Irregularidade 2: não comprovação da regular execução financeira do convênio.
Evidências da irregularidade: Parecer Financeiro nº 230/2020 (peça 40, p. 665-675) ; notas fiscais (peça 40, p. 210-215, 229-230, 249-252, 267-268, 283-284, 299-300, 315-316, 331-332, 348-349, 361-362, 374-375, 387-388, 400-401, e 413-414) ; e Extrato bancário (peça 40, p. 166-171) .
Normas infringidas: Art. 37, caput, c/c o art. 70, parágrafo único, da Constituição Federal de 1988; art. 93, do Decreto-lei 200, de 25 de fevereiro de 1967; e Termo do Convênio (cláusula décima terceira, parágrafo segundo, alínea 'e') .
Conduta: não comprovar a regular execução financeira do convênio e/ou o nexo de causalidade entre os recursos transferidos e as despesas efetuadas.
Nexo de causalidade: A não apresentação de documentos que comprovassem a regular execução financeira do convênio resultou na presunção de danos ao erário.
Culpabilidade: não há excludentes de ilicitude, de culpabilidade e de punibilidade; é razoável supor que o responsável tinha consciência da ilicitude de sua conduta; era exigível conduta diversa da praticada, qual seja, comprovar por meio de documentos a regular execução financeira do ajuste. Ressalta-se que a análise da boa-fé relativa à pessoa jurídica de direito privado é realizada considerando as condutas de seus administradores, uma vez que os atos destes obrigam a pessoa jurídica, desde que exercidos nos limites dos poderes definidos no ato constitutivo do ente, nos termos do art. 47 do Código Civil (Acórdão 1723/2016-TCU-Plenário, Ministro-Relator Raimundo Carrero) .
Irregularidade 3: ausência de comprovação de que as empresas que não detinham direitos de exclusividade, contratadas irregularmente por inexigibilidade, pagaram o cachê de bandas ou cantores que realizaram o evento.
	Evidências da irregularidade: Parecer Financeiro nº 230/2020 (peça 40, p. 665-675) ; Documentos de contratação. despesa e pagamento (peça 40, p. 181-252, p. 210-215, 229-230, 249-252) ; Cartas de exclusividade (peça 40, p. 184-201, 219-220, e 233-240) ; e Extrato bancário (peça 40, p. 166-171) .
Normas infringidas: Art. 70, parágrafo único, da Constituição Federal de 1988; art. 93, do Decreto-lei 200, de 25 de fevereiro de 1967; art. 50, §3º, da Portaria Interministerial 127/2008, Acórdão 96/2008-TCU-Plenário, Acórdão 1435/2017-TCU-Plenário e Termo do Convênio (cláusula terceira, item II, alíneas 'jj' e 'kk') .
Conduta: não apresentar notas fiscais e recibos (ou outros documentos equivalentes) emitidos em nome das bandas e cantores e assinados por seus representantes legais ou pelos seus empresários exclusivos, sendo essa representação ou exclusividade registrada em cartório.
Nexo de causalidade: A não apresentação de notas fiscais e recibos (ou outros documentos equivalentes) emitidos em nome das bandas e cantores e assinados por seus representantes legais ou pelos seus empresários exclusivos impediu comprovação do nexo causal entre os recursos federais transferidos e os pagamentos efetuados, visto que não se provou que os valores pagos ao intermediário contratado efetivamente foi repassado as banda e artistas que realizaram shows, resultando em presunção de prejuízo ao erário.
Culpabilidade: não há excludentes de ilicitude, de culpabilidade e de punibilidade; é razoável supor que o administrador responsável pela pessoa jurídica tinha consciência da ilicitude de sua conduta; era exigível conduta diversa da praticada, qual seja, assegurar que as bandas e cantores que se apresentaram no evento efetivamente receberam o valor dos pagamentos especificados no plano de trabalho. Ressalta-se que a análise da boa-fé relativa à pessoa jurídica de direito privado é realizada considerando as condutas de seus administradores, uma vez que os atos destes obrigam a pessoa jurídica, desde que exercidos nos limites dos poderes definidos no ato constitutivo do ente, nos termos do art. 47 do Código Civil (Acórdão 1723/2016-TCU-Plenário, Ministro-Relator Raimundo Carrero) .
Débito referentes às irregularidades 1 a 3
	Data de ocorrência
	Valor histórico (R$) 

	26/6/2009
	1.399.945,00

Valor atualizado do débito (sem juros) em 15/2/2021: R$ 2.640.436,26
Cofre Credor: Tesouro Nacional
Em cumprimento ao pronunciamento da unidade (peça 45) , foram efetuadas citações dos responsáveis, com notificação comprovadas, conforme peças 49, 52 e 55-56.
Os responsáveis encaminharam conjuntamente as alegações de defesa de peça 58, assinada pelo Sr. Maurício Jorge da Luz Costa (peça 58, p. 70) .
EXAME TÉCNICO
O exame técnico tratará de analisar as alegações de defesa encaminhadas. A análise das alegações de defesa será realizada conjuntamente, visto que os responsáveis apresentaram defesa juntos.
Essas alegações dividem-se entre argumentos de defesa (peça 58, p. 1-70) , e documentos probatórios (peça 85, p. 71-143) .
Argumentos Iniciais.
Segundo o defendente, o plano de trabalho só foi aprovado em 5/6/2009 por meio do Parecer Técnico nº 266/2009 (peça 40, p.13) e Parecer/CONJUIR/MTur/ nº 545/2009 (peça 40, p.66) , com Termo de Convênio também assinado nesta mesma data (peça 40, p.84) , ou seja, apenas quatro dias antes da execução do objeto conveniado, tornando-se assim bastante complicado a realização das contratações e a execução dos eventos.
Importante esclarecer que esse atraso na aprovação do plano de trabalho e na assinatura do termo de convênio, ocorrido apenas 4 (quatro) dias antes do início das festividades planejadas, provocou uma série de problemas com a contratação das bandas, uma vez que as datas das reservas das bandas apresentadas no plano de trabalho se inspirou, em função da imensa procura por este tipo de banda nesta época do ano (junho) , por conta das inúmeras festividades juninas realizadas por todo canto do país, por ser o maior evento cultural popular brasileiro.
Outro fator essencial a ser considerado também, causado pelo próprio MTur, que motivou a substituição de algumas bandas previstas no plano de trabalho, foi o atraso na transferência do recurso previsto na Cláusula Quinta e Cláusula Sexta deste convênio, que somente ocorreu após execução do projeto, ou seja, em 30/06/2009, contrariando-se assim o estabelecido no Termo de Convênio.
Problemas estes que causaram vários transtornos e prejuízos para a Convenente durante a execução do objeto conveniado, principalmente em relação à contratação de algumas das bandas relacionadas no plano de trabalho, que se recusaram a assinar os contratos com Cláusulas de recebimento pós-evento.
Por isso, houve a necessidade urgente e imprescindível de fazer a substituição das bandas e/ou músicos sem a formalização de autorização previa do MTur, para evitar maiores prejuízos para a execução do convênio, bem como, do patrimônio público e privado.
Lembrando que essa alteração só não foi requerida formalmente em razão de não haver tempo hábil para todo o procedimento de formalização deste processo junto ao MTur, porém tudo foi feito com o devido aval e consentimento do MTur, que ao ser consultado via telefone informaram que se não houvesse mudança do objeto e aumento no valor autorizado no plano de trabalho não haveria problema, e que apenas fosse justificado quando da apresentação da prestação de contas.
Até porque os eventos já vinham sendo divulgados pela ACA e pela Prefeitura local, e caso não ocorressem poderia inclusive haver depredação do patrimônio público e privado. Lembrando ainda, que neste ramo de atividade e de contratação de artistas os pagamentos costumeiramente ocorrem antes da realização do show.
Ainda assim, garantimos que o objeto da avença fosse executado dentro dos preceitos legais com a correta aplicação dos recursos destinados a este fim, atendendo todas as EXIGÊNCIAS LEGAIS DA ÉPOCA, constantes da Portaria Interministerial nº 127/2008, bem como, as normas e demais legislações vigentes previstas no Termo de Convênio, dentro da finalidade prevista, com cumprimento total das metas e etapas do Plano de trabalho, com atingimento superior ao planejado dos objetivos propostos, o qual foi atestado por diversas autoridades locais e pelo próprio MTur.
Não houve por parte do CONCEDENTE, durante toda a realização dos eventos objeto do convênio nenhuma reclamação, acompanhamento e/ou orientação para sanar possíveis falhas ou irregularidades que pudessem haver na execução do objeto pactuado com o Ministério, conforme estabelecido no Parágrafo Primeiro da Cláusula Nona e alínea 'e' da Cláusula Terceira, deste convênio, bem como, Art. 53 da Portaria Interministerial nº 127/2008.
Análise da Defesa 
A defesa aponta, como causa para possíveis falhas na execução do ajuste, o atraso na assinatura do ajuste e o atraso na liberação de recursos pelo Ministério do Turismo. 
Acrescenta que o atraso na liberação de recursos, suscitou a alteração de algumas bandas que se apresentariam no evento, e que não aceitaram receber os recursos após o evento. Informa ainda que o Ministério do Turismo informou, via telefone, que a alteração de atrações artísticas caracterizaria apenas desvio de objeto.
Por fim, indica que a entidade concedente não apontou nenhuma falha durante a execução do convênio.
Note-se que os argumentos apresentados não elidem as irregularidades ocorridas.
Mesmo com o atraso na assinatura do convênio e no repasse dos recursos, considerando o regime jurídico dos contratos administrativos possibilitava (e impunha, como regra) o pagamento posterior à execução do objeto do ajuste. Outrossim, a contratação de artistas, como foi prévia ao evento, não teria como ter sido impactada por atrasos (ocorridos pouco antes, ou depois do evento) .
Ademais, deve-se ter em conta que as irregularidades objeto de citação, pertinentes à execução física, não incluíram o desvio de objeto, mas a não comprovação da execução de alguns itens do plano de trabalho.
Além disso, mesmo que a entidade concedente não tivesse verificado nenhuma irregularidade durante a execução do convênio, isso não a impediria de, durante a análise da prestação de contas do ajuste, indicar irregularidades nessa execução.  
Das ressalvas apontadas pelo fiscal do Ministério do Turismo.
Dentre as 6 (seis) etapas programadas e realizadas, houve fiscalização 'in loco' por parte do Ministério do Turismo, apenas na última etapa do projeto, no evento da cidade de ITUBERÁ, conforme relatório de fiscalização in loco nº 132/2009, de 4/11/2009 (peça 1, p. 59-73 e peça 40, p. 124-128) . 
No relatório observa-se que o técnico MTur concluiu-se pela 'efetiva execução do convênio .... de acordo com Plano de Trabalho apresentado, com ressalvas'. As quatro ressalvas apontadas no relatório consistiam na não comprovação da 'confecção de panfletos' e da 'divulgação com carro de som', e a existência de apenas dez banheiros químicos, em vez dos 45 previstos. Também foi apontado não ter havido a apresentação de três bandas no 'evento de Ituberá'.
Neste sentido, faremos a seguir os devidos esclarecimentos quanto as ressalvas apresentadas pelo fiscal do MTur:
	I) Quanto a ressalva: 'não ter havido a apresentação de três bandas no evento de Ituberá'.
Primeiramente, cumpre informar que o fiscal não permaneceu durante todo o período de 3 (três) dias de execução dos eventos e tão pouco acompanhou os shows no decorrer de todo o horário de sua realização, justificando que teria que ir para outras cidades fazer fiscalização das demais festividades que estavam sendo executadas na mesma época. 
Sendo assim, como o fiscal não permaneceu no local durante todo o período de realização dos eventos, impossível seria ele afirmar que não houve a apresentação de três bandas na cidade de Ituberá, uma vez que esteve na cidade apenas de um dia para o outro e só permaneceu no local de realização dos eventos por umas cinco horas (das 21:00 horas às 02:00 horas da manhã) , sendo que as diversas bandas começavam a tocar por volta das 19:30 horas e continuavam tocando até por volta das 05:00 horas da manhã, durante os três dias de eventos executados, como é culturalmente realizadas as festividades baianas.
 Inclusive pode ser observado que, o fiscal em seu relatório de visita in loco (peça 40, p. 126) ao responder à pergunta 'A expectativa quanto ao número de participantes foi satisfatório? (X) Sim ( ) Não' ele acrescenta a seguinte observação: 'Conforme fotografias em anexo foram observadas a presença de um razoável número de participantes no dia de fiscalização'. (Grifo nosso) 
Ou seja, ele está afirmando que houve fiscalização em apenas um dia e não nos três dias de evento, senão teria dito nos dias de fiscalização e não no dia de fiscalização.
E também, como já informado, devido a alteração da cidade de Jaguaripe para a Cidade de Ituberá, do atraso na aprovação do plano de trabalho e da assinatura do Termo de Convênio, bem como, do atraso ocorrido no repasse da verba para custear as despesas, algumas bandas tiveram que ser substituídas de última hora para evitar problemas na execução do objeto conveniado.
 Inclusive no caso e também, como já informado, devido a alteração da cidade de Jaguaripe para a Cidade de Ituberá, do atraso na aprovação do plano de trabalho e da assinatura do Termo de Convênio, bem como, do atraso ocorrido no repasse da verba para custear as despesas, algumas bandas tiveram que ser substituídas de última hora para evitar problemas na execução do objeto conveniado. Inclusive no caso específico de Ituberá uma banda que era de nível regional foi substituída por banda nacional de nível superior a banda anterior, dando assim maior expressão ao evento realizado, conforme justificado ao MTur quando da apresentação da prestação de contas.
II) Quanto a ressalva: 'divulgação com carro de som'
Da mesma forma, também seria impossível o fiscal afirmar que não houve divulgação de carro de som, uma vez que ao chegar à cidade foi direto para o hotel, só voltando para ir ao evento no momento de realização dos shows, horário este que não havia carro de som circulando pela cidade, ainda assim, a maioria das divulgações de carro de som e de rádio ocorreram antes da data de início das festividades, ou seja, antes da chegada do fiscal do MTur na cidade de realização dos eventos. Além disso, o Convenente apresentou toda a documentação e comprovantes necessários de forma a comprovar a sua execução.
	III) Quanto a ressalva: 'confecção de panfletos'
Da mesma forma, os panfletos foram confeccionados e distribuídos em várias cidades vizinhas e por vários pontos da cidade de Ituberá antes da realização do evento, e como o fiscal não andou pela cidade indo apenas para o hotel e a noite para o evento, com certeza não poderia afirmar que não havia panfletos espalhados pela cidade.
Durante a execução dos shows ele solicitou as amostras dos panfletos e como naquele momento não estávamos com o material no palco, ficou combinado de repassá-lo no dia seguinte.
Ocorreu que quando fomos procurá-lo para entregar os cartazes ele já havia ido embora, momento em que comunicamos com ele e nos foi solicitado que V.E. entregássemos no MTur.
Quando do término do evento as amostras dos panfletos foram entregues pessoalmente ao fiscal no MTur, conforme combinado. E posteriormente todo o material também foi encaminhado ao MTur na ocasião da apresentação da prestação de contas, conforme já consta neste processo de tomada de contas.
		IV) Quanto a ressalva: 'existência de apenas dez banheiros químicos, em vez dos 45 previstos'
Nota se aqui a total inexperiência e falta de capacidade técnica do fiscal para fazer a fiscalização do projeto, pois vê se que na listagem de bens e serviços previstos no plano de trabalho constante no sistema (SICONV) Plataforma+Brasil (peça 40, p. 40) no que se refere a 'banheiro Químico' a quantidade aprovada está como diária e não como unidade de serviço como informado nas ressalvas feitas pelo fiscal do MTur em seu relatório de visita in loco. 
Portanto, ao todo são 45 diárias a serem distribuídas durante todo o evento desde a montagem até a desmontagem, e não 45 unidades de banheiros como foi colocado nas ressalvas feitas pelo fiscal em seu relatório de fiscalização in loco nº 132/2009, de 4/11/2009 (peça 1, p. 59-73 e peça 40, p. 124-128) . Além disso, ele só fez a contagem dos banheiros colocados na frente do palco sendo que haviam banheiros nos camarins e no fundo do palco para uso das equipes das bandas e demais colaboradores que se encontravam trabalhando na execução do evento.
Ainda em relação ao conteúdo do relatório de fiscalização in loco nº 132/2009, de 4/11/2009 (peça 1, p. 59-73) , esclarecemos que houve também equívoco do fiscal ao afirmar que 'não houve reformulação do Plano de Trabalho aprovado' e 'não houve prorrogar do prazo de vigência do Termo de convênio', pois houve sim, por meio do Ofício nº 063/2009-ACA foi solicita a alteração do município de Jaguaripe -- BA redirecionando o evento para o município de Ituberá - BA, conforme autorizado pelo MTur Parecer nº 708/2009 (peça 40 - págs.. 103 a 107 e 121 a 123) .
Análise da Defesa 
Os defendentes apontam inúmeras falhas no Relatório de Fiscalização in loco, realizadas na cidade de Ituberá (que substitui a cidade de Jaguaripe prevista no plano de trabalho) .
Ocorre que esse relatório da inspeção in loco não fundamentou as citações, logo, essa defesa não tem capacidade de elidir as irregularidades.
A análise da entidade concedente, atinente à execução física, que motivou as citações foi a do Parecer Técnico nº  63/2020 (peça 40, p. 632-639) , e a do Parecer Técnico nº 5/2020 (peça 40, p. 646-659) . O Parecer Técnico nº  63/2020 (peça 40, p. 632-639) concluiu que, para os seguintes itens, não foram apresentados documentos comprobatórios da execução: Rádio, Banheiros Químicos, Tenda, Palco, Iluminação, Som, e Banda (Filé de Mulher, Amor que fica, Flor de Milho, e Simples Assim) .   
Sendo assim, essa defesa deve ser rejeitada.
Alegação sobre demora para a notificação da entidade convenente acerca das irregularidades 
E a prorrogação do prazo de vigência do convênio foi feita pelo próprio MTur, conforme notificado no Ofício nº 1075/2009/CGCV/DGI/ SE/MTur, de 03/07/2009 (peça 40 - p. 97 a 99) . Pois, de acordo com a Cláusula Quarta do termo de convênio quando o Concedente der causa ao atraso na liberação dos recursos a vigência do convênio será prorrogada, de ofício, pelo exato período do atraso verificado.
Em consequência dessas ressalvas citadas acima, houve a solicitação de complementação da prestação de contas feita pelo MTur por meio do Ofício nº 1881/2010, de 06/08/2010 (peça 1, p. 194-207 e peça 40, p. 449-462) , o qual solicitava a ACA 'documentação complementar comprobatória'.
Em resposta, foi encaminhado ao MTur o Ofício nº 63/2010, de 06/09/2010, com os anexos de documentos e CD/DVD com fotos e vídeos, estes últimos com imagens para comprovação das ações de realização dos eventos/shows (peça 1, p. 201-215; peça 2, p. 1- 4 e peça 40, p. 466-521) , de forma que o convenente atendeu todas as ressalvas apontadas no parecer do MTur, conforme exigências da época da assinatura do convênio, ou seja, no ano de 2009.
Vale salientar que tais documentos, CD/DVD com fotos e vídeos não foram inseridos no presente processo, bem como não constavam nestes autos qualquer análise dessa documentação complementar apresentada pelo convenente e que só foram analisados e inseridos no processo por insistência deste tribunal (TCU) que notificou o MTur por três vezes.
De forma que, entre a primeira notificação feita pelo TCU em 2015 e o cumprimento integral da diligência somente em agosto de 2020 se passaram 5 (cinco) anos, causando assim sérios problemas com prejuízos para a Instituição e ainda dificultando na defesa da ACA junto a este tribunal, visto que o convênio foi executado e prestado contas há mais de 11 (onze) anos, tendo a instituição que arca com todos os prejuízos por continuar inadimplente por todo esse tempo.
Sendo a Prestação de Contas apresentada tempestivamente, por meio do Ofício nº 001/2010-ACA, datado de 11/01/2010 (peça 1, p. 75-180 ou peça 40 - p. 146-434) , com complementação de documentos feita por meio do Ofício nº 063/2010-ACA, de 06/09/2010 (peça 40, p. 466-521) , contendo todos os requisitos exigidos no Termo de Convênio e Portaria Interministerial nº 127/2008, como: relatório de cumprimento do objeto, declarações de realização do objeto fornecidas pelo convenente e por autoridade local e demais documentos produzidos, bem como, material de divulgação, fotos, vídeos, etc., tudo de acordo com o previsto na Cláusula Décima Terceira e seguinte do referido Convênio.
Somente em 06/08/2010, sete meses após enviada a prestação de contas ao MTur, a Associação Cena Aberta obteve a resposta da análise da PC, conforme Parecer Técnico nº 0602/2010, anexado ao Ofício nº 1881/2010/CGMC/SNPTur/Mtur (peça 1, p. 181-193 e peça 40, p. 449-462) , assinado pelo Coordenador Geral de Monitoramento, Fiscalização e Avaliação de Convênio, Sr. Adriano Rodrigues Pereira. 
Embora o termo de convênio seja omisso quanto a definição de prazo para o Concedente se manifestar quanto a análise da prestação de contas, a Portaria Interministerial nº 127/2008 em seu Art. 60, determina que o prazo de 90 dias.
Lembramos também que não houve por parte do Concedente ou por qualquer outra instituição ou pessoa, qualquer comunicado de irregularidades decorrentes do uso dos recursos ou outras pendências de ordem técnica ou legal, conforme descrito na Cláusula Décima e Parágrafo Segundo da Cláusula Sexta deste convênio, seja durante a realização do evento e/ou posterior a realização do mesmo, tanto assim, que os recursos foram liberados após a realização dos eventos, haja vista não haver nenhum indício de irregularidades que levasse o Concedente a não liberar os recursos previstos no convênio.
Análise da Defesa 
Conforme o art. 6º, inciso II, da IN TCU 71/2012, salvo determinação em contrário do Tribunal de Contas da União, deve¿se dispensar a instauração do processo de TCE, quando houver o decurso de prazo superior a dez anos entre a ocorrência do fato gerador do prejuízo e a expedição da primeira notificação ao responsável por parte da autoridade administrativa federal competente. O referido comando tem por objetivo preservar o regular exercício do direito de defesa. 
A devida notificação e/ ou citação de responsável no período de dez anos após a data de ocorrência do dano tem o condão de interromper a contagem do referido prazo, possibilitando o andamento do trâmite da TCE. No presente caso, passaram-se mais de dez anos entre os fatos irregulares (2009) e a primeira citação (2020) .
Cumpre ser observado, entretanto, que quando da existência de elementos capazes de elidir suposto comprometimento ao exercício do direito de defesa em face do longo tempo decorrido entre os fatos inquinados e a instauração da tomada de contas especial, é possível, a imputação de débito ao responsável de acordo com a jurisprudência do TCU (Acórdão 2511/2015-TCU-Plenário, 2.630/2015¿TCU¿2a Câmara, 3.535/2015¿TCU¿2a Câmara, 9.570/2015¿TCU¿2a Câmara, 444/2016¿TCU¿2a Câmara e 2.024/2016¿TCU¿2a Câmara, dentre outros) .
O longo decurso de tempo entre a data da transferência dos recursos e a instauração da tomada de contas especial não é suficiente para o trancamento automático das contas, o qual somente ocorrerá após a verificação de que o lapso temporal tenha prejudicado o efetivo exercício, pelo responsável, do direito à ampla defesa e ao contraditório (Acórdão 2024/2016-TCU-Segunda Câmara, 5.539/2015¿TCU¿1ª Câmara, 2.255/2015¿TCU¿ 1ª Câmara, 6.239/2014¿TCU¿2ª Câmara, 7.095/2014¿TCU¿2ª Câmara, 4.709/2014¿TCU¿1ª Câmara, 4.580/2014¿ TCU¿1ª Câmara) .
Tais linhas de deliberação resguardam o reconhecimento da imprescritibilidade das ações de ressarcimento ao erário.
Note-se que, no caso vertente, embora tenham decorridos mais de dez anos, há elementos suficientes para que se possa realizar a defesa. Ademais, quanto aos documentos tidos como não enviados pela entidade convenente, ela não pode alegar o transcurso de longo prazo como dificultador de envio de documentos os quais não enviou na época da prestação de contas.
Desse modo, essas alegações não devem ser acolhidas.
Arrazoado sobre ação de improbidade administrativa 
Com relação ao que foi abordado no item 9 e 10, p. 2-3 da citação preliminar do TCU, acerca de improbidade administrativa, que diz, entre outras afirmações:
O MPF aponta, resumidamente as seguintes ocorrências: 
Que o Mtur transferiu para a Associação, entre 2006 e 2009, montante de R$ 5.219.885,00, sendo que a entidade conta com apenas 03 associados.
Além dos 03 associados, consta ainda da diretoria da Associação, o ex-vereador Luzaias Antônio da Silva e Angélica da Fonseca Melo, sendo ela presidente do Centro de Cultura e Aperfeiçoamento de Talentos Humanos (CCATH) , outra sociedade sediada em Rio Quente- GO e que recebeu do Mtur, em convênio celebrado em dezembro de 2007, o montante de R$ 1.246.606,65.
Que a Associação está sediada no Município de Rio Quente- GO, mas ao mesmo período o Município recebeu R$ 2.275.000,00 do Mtur, ou seja, menos da metade daquela passada para a Associação.
Que aqueles recursos foram destinados a eventos realizados no estado da Bahia, no Rio de Janeiro e outros municípios, mas NUNCA na cidade do Rio Quente-GO 
Em termos lídimos, a Associação compromete a, remunerada com dinheiro da União, realizar, em cidade por ela previamente escolhida, um show qualquer (...) donde resulta que a única ação que se necessitará comprovar será a realização do show (...) presunção de que isso, por si só, basta para garantir fomento e incentivo ao desenvolvimento cultural e artístico.
A esse respeito, é inadmissível que o MTur ainda vem usando destes meios para justificar a abertura de tomada de contas especiais (TCE) das prestações de contas dos convênios executados pela ACA, uma vez que todas essas ações foram julgadas improcedentes e o MTur já foi formalmente notificado pela Justiça Federal e pela ACA das sentenças de absolvição dos requeridos na ação civil pública de improbidade administrativa, assim como na ação de falsidade ideológica, ambas interpostas pelo Ministério Público Federal em Goiás -MPF/GO. (ANEXO I; II e III) .
Em referência a essa alegação de ação pública criminal movida pela Procuradoria da República em Goiás em face da Associação Cena Aberta e de seu Vice-Presidente Maurício Jorge da Luz Costa, temos a informar que essa foi mais uma das imputações inverídicas e erróneas praticadas pelos Gestores do MTur contra a Associação Cena Aberta e seu vice presidente, com a nítida intensão de prejudicá-lo como vem sendo feita nas análises das prestações de contas dos convênios, ação essas há tempo julgadas improcedentes, motivo por que foram absolvidos dos fatos que lhes foram imputados nestas ações.
Neste sentido, ratificamos que a instauração, pelo Ministério Público Federal, de ação de improbidade administrativa e ação de acusação de endereço falso em desfavor da Associação Cena Aberta e do então Vice-Presidente Sr. Maurício Jorge da Luz Costa, bem como a abertura das diversas tomadas de contas especiais junto ao TCU, foi motivada pelas várias publicações e questionamentos indevidos e inverídicos feitos de forma irresponsável por funcionários do MTur na época, colocando em xeque lisura dos atos administrativos de gestão da Associação Cena Aberta na pessoa de seu Vice-Presidente, quando da execução dos convênios celebrados com o MTur, atos estes que tem provocando danos irreparáveis à Instituição e aos seus Dirigentes, principalmente ao seu Vice-Presidente, principal gestor dos convênios.
Após acumular vários prejuízos financeiros, incalculáveis danos morais provocados pelo constrangimento que sofremos e os danos causados a imagem da Instituição, fomos notificados das decisões exaradas pelo TCU nas Tomadas de contas especiais e pela Justiça Federal nas ações interpostas pelo Ministério Público Federal em Goiás MPF/GO. 
E para que não paire mais nenhuma dúvida quanto ao caráter e lisura da Instituição e de seu Vice-Presidente, que sempre pautou a sua vida pessoal e profissional nos mais elevados princípios de idoneidade e honestidade, encaminharemos novamente a este Tribunal as cópias das decisões Judiciais das ações de improbidade administrativa e de endereço falso, bem como, as decisões finais do TCU nas Tomadas de contas especiais referentes aos Convênios nº 510/2007 - objeto: Il Tour Turismo e nº 707682/2009 - objeto: Festa do Galeto, visando colaborar com V.Sa. nas análises das demais tomadas de contas especiais que se encontram protocoladas a este conceituado Tribunal, uma vez que se referem praticamente aos mesmos questionamentos citados nos demais convênios aprovadas TCU por unanimidade, e por estas ações estarem sendo um dos alvos usados pelo MTur como pretexto para a instauração das tomadas de contas especiais contra a Associação Cena Aberta e seu Vice-Presidente (anexos de peça 71-139) .
Análise da Defesa 
A análise da entidade concedente, atinente à execução física, que motivou as citações foi a do Parecer Técnico nº  63/2020 (peça 40, p. 632-639) , e a do Parecer Técnico nº 5/2020 (peça 40, p. 646-659) . 
Em nenhum momento, a instrução de peça 73 tratou de analisar o teor do processo de improbidade administrativa referido pela defesa. 
Nota-se que, na verdade, o processo de improbidade administrativa motivou a glosa inicial de valores pelo Ministério do Turismo. Mas o TCU, como não está subordinado à fase interna da tomada de contas especial, deu um outro rumo ao processo, inclusive ordenando determinação para reanálise dos documentos contidos nos autos.
Logo, essa defesa não se relaciona diretamente com as irregularidades, e não é capaz de saná-las.  
Ademais, segundo o princípio da independência das instâncias, o TCU não está adstrito às conclusões da esfera civil, administrativa ou judicial, com exceção para a sentença judicial que declare inexistência de fato ou negativa de autoria. 
Esse entendimento é pacífico nesta Corte de Contas, tendo sido defendido em decisões emanadas nos Acórdão 344/2015-TCU-Plenário e 346/2015-Plenário. No caso da ação civil, prevalece a incomunicabilidade. Sobre o tema, vale lembrar: 'Tratando-se de ação civil, prevalece a regra geral, que é a incomunicabilidade das instâncias civil, penal e administrativa' (Acórdão 2983/2016-TCU-Primeira Câmara. Rel. Min. Bruno Dantas) .
Sendo assim, mesmo que o processo de improbidade administrativa se relaciona-se com os fatos aqui tratados, não teria capacidade de prevalecer sobre o entendimento do TCU.
Desse modo, essa defesa deve ser rejeitada.
Alegações por item glosado - normas infringidas da irregularidade 1.
Em relação ao Art. 70, parágrafo único, da Constituição Federal de 1988; e art. 93, do Decreto-lei 200, de 25 de fevereiro de 1967; art. 56 da Portaria Interministerial 127/2008; Termo do convênio (cláusula terceira, item II, alínea 'a') , a defesa aponta o seguinte.
Esclarecemos que quanto à possível violação do Art. 70, parágrafo único, da Constituição Federal; Art. 93, do Decreto Lei 200, de 25/2/1967; art. 56 da Portaria Interministerial 127/2008 e Termo do convênio (cláusula terceira, item Il, alínea 'a') , julgo ser totalmente descabido e improcedente as acusações do tomador de contas, pois nos casos específicos, chega ser um tanto quanto absurda esta alusão de normas infringidas baseadas nestes artigos, uma vez que a Convenente não apenas prestou contas tempestivamente, mas cumpriu integralmente e de forma licita, com eficiência e eficácia, todas a metas e etapas do plano de trabalho, com muito zelo no cumprimento de todas as prerrogativas da legislação previstas no termo de convênio, sem qualquer indícios e/ou comprovação de ilicitude e irregularidade e/ou infringimento dos preceitos legais vigentes à época. Sustenta ainda, que não só cumpriu com o plano de trabalho, como também, apresentou todas as justificativas pertinentes a cada caso requerido pelo MTur e procurou atender prontamente todas as demais exigências requeridas pelo MTur, até quando tais exigências não estavam nos ajustes pactuados, mesmo após o término do projeto.
 Nesta perspectiva, não resta dúvida, que demonstrado está exaustivamente, que a instituição prestou contas atempadamente de todo o recurso repassado ao convenente para fins de execução do dito convênio, fazendo comprovar por todos os meios possíveis a execução física e financeira do objeto conveniado, que foi demonstrado por vários meios que os recursos foram aplicados de forma legal na execução do objeto pactuado. Nesta lógica, ratificamos também que não houve nenhum pressuposto de dispositivo violado pela Convenente, haja visto, que o objeto do convênio foi integralmente (100%) executado de acordo com o plano de trabalho aprovado. Os objetivos não só foram alcançados como foi superada as expectativas propostas.
Por outro lado, o tomador de contas não apresentou de forma concreta elementos e/ou documentos que demonstrasse que o objeto do convênio não tenha sido executado integralmente e nem atingido seus objetivos, assim como também não conseguiu comprovar de forma cabal a ocorrência de dano e/ou prejuízo ao erário público, bem como não foi encontrado nos autos processuais nenhuma prova ou indício de prejuízo ao erário, de dolo ou má-fé, por parte do gestor, com o intuito de fraudar a contratação ou que tenha deixado de executar o objeto do convênio. De forma que se for confirmada alguma falha, estas foram de baixa gravidade e que não comprometeu a execução do convênio e nem causou danos e/ou prejuízo ao erário público, de modo que podem ser consideradas apenas como sendo falhas formais.
Ademais, se houve realmente as falhas abordadas, elas só ocorreram por conta da falta de acompanhamento e orientação tempestiva por parte do MTur, por não ter feito a aprovação e assinatura do convênio em tempo hábil e também por não ter feito o pagamento conforme pactuado no convênio, etc. 
Lembrando que o CONVENENTE, há 3 (três) dias da realização dos eventos se quer tinha como saber qual legislação seria exigida no Termo de Convênio, haja vista que o Parecer Técnico MTur nº 266/2009 (peça 40, p. 9-15) , Parecer/ Conjur/MTur nº 545/2009 e Termo de Convênio (peça 40, p. 54-84) só foram expedidos em 05/06/2009, ou seja, 4 (quatro) dias antes da efetiva realização dos eventos, dificultando e causando vários problemas nas contratações e nas montagens dos eventos, conforme já especificado acima. 
Porém, mesmo assim, com muito zelo e honestidade conseguiu executar 100% do objeto pactuado com muita eficiência e eficácia, tanto que a execução e atingimento dos objetivos do convênio foram atestos pelas autoridades municipais de cada cidade onde foram realizados os eventos, conforme declarações expressas dos prefeitos, (peça 40, p. 490-497) .
Análise da Defesa 
A entidade convenente discorda de que houve violação a dispositivos legais acerca do dever de prestar contas, visto que alega ter prestado contas tempestivamente, e que comprovou ter realizado o convênio corretamente.
Note-se que o Dever de Prestar Contas envolve não apenas a entrega da prestação de contas, mas que esses documentos provem a adequada execução física e financeira do ajuste.
No presente caso, não se questiona o envio da prestação de contas, mas a comprovação da regular execução física e financeira do ajuste. A análise da documentação, pelo Ministério do Turismo, e pelo TCU indicou a não comprovação da execução física e financeira do ajuste. Ou seja, ao contrário do que alega a defesa, não se comprovou que o convênio foi (100%) integralmente executado. 
Destarte, essas defesas não serão acolhidas.
Ainda tratando das ressalvas apontadas no Parecer Técnico nº 63/2020 (peça 40, p. 632-639) e no Parecer Técnico nº 5/2020 (peça 40, p.646-659) , a defesa apresenta tabela (peça 58, p. 22-40) e argumentos (peças 40-52) com alegações de defesas por item glosado e gerais, conforme planilha apresentada pelo TCU no documento de Citação Preliminar.
Adiante, serão avaliadas as alegações contidas nessa tabela.
Alegações por item glosado e arrazoado para todos os itens glosados - ausência de exigência expressa no convênio da obrigatoriedade de apresentação de documentos específicas na prestação de contas combinada com comprovação da integral execução do ajuste, e ausência de cobrança do MTur desses documentos ora cobrados durante a execução do convênio.
Os alegantes iniciam sua defesa afirmando que, na época em que este convênio foi executado (junho/2009) , não existia nas legislações especificadas no termo de convênio a exigência expressa da obrigatoriedade de apresentação na prestação de contas de documentos específicos ora cobrados ao defendente.
Nesse contexto, para os itens adiante, não houve, no termo de convênio, cobrança expressa de documentos exigidos na análise do Ministério do Turismo e na citação:
 Para os itens relativos a Rádio a exigência expressa da obrigatoriedade de apresentação na prestação de contas de mapa de mídia emitido pelo veículo e/ou, ainda, Check-in de empresa terceirizada de Checagem de Mídia e Audiência (exemplo: IBOPE) , para a comprovação de veiculação dos anúncios;
 Para os itens Tenda, Palco, Banheiros Químicos, iluminação, e som, não havia previsão, no convênio de apresentação de documentos específicos;
Para os itens relativos a bandas, relata que a legislação vigente à época da execução do convênio não é clara quanto a este respeito, e não consta que a falta do material exigido pós-evento será motivo de glosa dos valores.
Enfatiza, ainda, no que se refere aos materiais requeridos pelo MTur como fotografia, filmagem e/ou material de divulgação pós-evento (publicação em jornais, revistas ou reportagens televisivas) , e de ser requisito indispensável para comprovar a efetiva realização do evento, primeiramente cabe esclarecer que a legislação vigente à época da execução do convênio em pauta, não é clara quanto a exigência de tais materiais e muito menos que seriam indispensável/ imprescindível para a aprovação da prestação de contas, sob pena de glosa de valores.
Nesse nexo, faz-se essencial demonstrar que no Processo nº Processo 003.317/2015-3 também de tomada de contas especiais instaurada conta a ACA, referente ao convênio nº 510/2007 celebrado com o MTur, que teve como base praticamente as mesmas ressalvas da prestação de contas em pauta, esta corte conclui pela aprovação integral das contas apresentadas pela ACA, que vejamos:
54. Em relação a esse aspecto da prestação de contas, cabe menção ao TC Processo 009.845/2012-7, o então Ministro do Turismo, Gastão Dias Vieira, realizou consulta ao TCU acerca da possibilidade de aprovação de prestações de contas de convênios referentes a eventos geradores de fluxo turístico, celebrados anteriormente ao exercício de 2010, sem os comprovantes requeridos no art. 59 da Portaria MTur 112/2012 (fotografias, jornais pós-evento, CDs, DVDs, entre outros) . A consulta foi admitida pelo Plenário do Tribunal e foi proferido o Acórdão 1459/2012-TCU-Plenário, segue o excerto: (...) 
9.2.1 a análise de prestação de contas relativas a convênios celebrados pelo Ministério do Turismo deve observar, quanto aos documentos que a compõem, a legislação vigente à época da celebração da avença e o prescrito no termo de ajuste, sendo sempre necessário que o cumprimento do objeto pelo convenente reste indubitavelmente comprovado; 9.2.2 para as situações anteriores a 2010, caso os documentos enumerados no art. 28 Instrução Normativa STN 1/97 e no art. 58 da então vigente Portaria Interministerial 127/2008 não sejam suficientes para comprovar a execução do objeto do convênio, poderão ser exigidos outros elementos de prova, tais como os estabelecidos a partir daquele ano (fotografias, jornais pós evento, CDs, DVDs, entre outros) ; 5
5. Assim a interpretação do acórdão, amparado pela leitura do relatório e voto que o Fundamentam, permite concluir para o caso de convênios celebrados pelo MTur anteriores a 2010 pela possibilidade de aprovação das contas sem que tenham sido apresentados os elementos descritos no art. 59 da portaria MTur 112/2012 (fotografias, jornais pós eventos, CDs DVDs entre outros) , desde que reste indubitável a comprovação conforme os requisitos a enumerados no art. 28 da Instrução Normativa STN 1/1997 e art. 58 da Porta ia o Interministerial 127/2008.
	(...) 
	58. A glosa efetuada pelos técnicos do MTur tendo em vista apenas a não apresentação de Fotos e filmagens que permitam identificar o município de realização dos eventos não possuem amparo na legislação vigente à época.
[instrução de peça 24, do processo TCU Processo 003.317/2015-3]
Os alegantes trazem instrução do processo nº Processo 031.772/2015-3, em que se informa que o MTur formulou consulta a este TCU referente à possibilidade de os servidores daquele MTur, ao efetuarem a análise de prestações de contas de convênios celebrados anteriormente ao exercício de 2010, aprovarem-nas sem que estivessem presentes os elementos estabelecidos a partir daquele ano e regulamentados pela mencionada Portaria MTur 112/2012. 17. No âmbito deste TCU tal consulta foi autuada sob n. Processo 009.845/2012-7, em sede da qual foi prolatado o Acórdão 1459/2012-TCU-Plenário:
9.1 com fundamento no art. 1º, inciso XVII, da Lei nº 8.443/1992 c/c arts. 264 e 265 do Regimento Interno do TCU, conhecer da presente consulta, visto preenchidos os requisitos de admissibilidade previstos à espécie;
 9.2 responder ao consulente que: 
9.2.1 a análise de prestação de contas relativas a convênios celebrados pelo Ministério do Turismo deve observar, quanto aos documentos que a compõem, a legislação vigente à época da celebração da avença e o prescrito no termo de ajuste, sendo sempre necessário que o cumprimento do objeto pelo convenente reste indubitavelmente comprovado; 
9.2.2 para as situações anteriores a 2010, caso os documentos enumerados no art. 28 Instrução Normativa STN 1/97 e no art. 58 da então vigente Portaria Interministerial 127/2008 não sejam suficientes para comprovar a execução do objeto do convênio, poderão ser exigidos outros elementos de prova, tais como os estabelecidos a partir daquele ano (fotografias, jornais pós -evento, CDs, DVDs, entre outros) ; 
9.3 encaminhar cópia desta deliberação, bem como do relatório e voto que a fundamentam, ao consulente;
Sendo assim, para as situações anteriores a 2010, caso os documentos enumerados no art. 28 Instrução Normativa STN 1/97 e no art. 58 da então vigente Portaria Interministerial 127/2008 sejam apresentados na prestação de contas para comprovação da execução do objeto do convênio, não será necessário a exigência de outros elementos de prova, tais como os estabelecidos a partir daquele ano (fotografias, jornais pós-evento, CDs, DVDs, entre outros) .
 E como já foi exaustivamente comprovado que a ACA, além de apresentar estes documentos exigimos nestas normativas, ainda apresentou as declarações de ateste das autoridades locais que comprava definitivamente a execução do objeto, bem como, vários outros materiais, assim entendemos que não procede tal exigência do MTur. Em não considerar as declarações de ateste das autoridades locais para a efetiva comprovação da execução dos eventos resta comprovado que não há motivo para tal exigência no termo de convênio, e ainda pode levar qualquer um a julgar que não há veracidade nas declarações das autoridades municipais (neste caso declarações de prefeitos, vice-prefeitos e vereadores) . 
Neste seguimento, observa-se, assim, que a exigência do Ministério do Turismo não está de acordo com o referido acórdão. Quando insiste na apresentação de filmagem e/ou fotografias constando o nome do evento e logomarca do MTur, bem como das atrações musicais que se apresentaram, uma vez que o objeto do convênio fora indubitavelmente cumprido e comprovado por meio de vários documentos e materiais enviados ao MTur, conforme listados de forma exaustiva no Acórdão 1459/2012-TCU-Plenário.
Após esses argumentos, a defesa informa que a entidade convenente encaminhou documentos suficientes para comprovar a plena execução física do evento.
Para tanto, os defendentes reiteram que o objeto conveniado foi 100% executado corretamente e pode ser claramente comprovado e atestado por meio dos seguintes documentos e materiais enviados ao MTur, conforme estabelecido nas portarias mencionadas acima: 
	- Relatório de cumprimento do objeto e demais documentos e materiais de divulgação como: spots, cartazes, panfletos, bem como, fotos, filmagens, vídeos etc., tudo de acordo com o previsto na Cláusula Décima Terceira e seguinte do referido Convênio, conforme rol de documentos relacionados nos Ofícios nº 001/2010-ACA, de 11/01/2010 e nº 063/2010-ACA, de 06/09/2010, de envio da prestação de contas e da complementação solicitada pelo MTur (peça 40, p.146- 434 e 466-521) ; seguem os documentos mencionados como comprovantes da execução física por cada tipo de item:
	Item
	Documentos trazidos pela defesa

	Rádio
	a comprovação da execução do item foi feita com a apresentação dos spots

	Tenda, Palco, Banheiros Químicos, iluminação, e som
	material de divulgação, spots, fotos, vídeos, etc.

	Bandas Musicais
	material de divulgação, spots, fotos, vídeos, etc.

	- Declarações das seguintes autoridades onde os eventos foram realizados: Prefeito do município de BRUMADO, Sr. Eduardo Lima Vasconcelos; Prefeito do município de MURITIBA, Sr. Epifânio Marquês Sampaio; Prefeita e Vice-Prefeita do município de ITATIM, Sra. Raimunda da Silva Santos e Maria Clara Correia Carvalho de Souza; Prefeito do município de OUROLÂNDIA, Sr. Antônio Araújo de Souza; Prefeito do município de ITAPETINGA, Sr. José Carlos Cruz Cerqueira Moura e do vereador, Sr. Romildo Teixeira Santos; Prefeito do município de ITUBERÁ, Sr. André Lisbôa Filho (peça 40, p. 490-497) ;
	- Pelo próprio fiscal do MTur em seu Relatório de fiscalização in loco nº 132/2009, de 4/11/2009, que se concluiu pela 'efetiva execução do convênio .... de acordo com Plano de Trabalho apresentado, com ressalvas' (peça 40, p. 124-128) . Lembrando que as alegações de defesas, quanto as 4 (quatro) ressalvas contidas no referido relatório de fiscalização in loco, já foram apresentadas na página 8 a 12 deste documento de defesa.
Quanto ao questionamento que na etapa de Itapetinga foi identificado apenas que foi realizado um evento denominado 'São João de Itapetinga 2009 e na etapa de Ourolândia um evento denominado 'Santo Antônio de Ourolândia', sem a identificação da data de realização da festa, da entidade realizadora, e nem à denominação Bahia Tour que compõem o objeto do convênio sob análise: 'Promoção de eventos turísticos no estado da Bahia denominado de Bahia Tour', neste sentido, cabe esclarecer que conforme constam na proposta/ plano de trabalho (peça 40, p.7-8) e no Parecer Técnico nº 266/2009 de aprovação do PT (peça 40, p. 9) , pode se comprovar que todos os eventos eram em comemoração aos festejos juninos, que culturalmente são denominadas de festa de 'São João', de 'Santo Antônio', de 'São Pedro'. Onde está especificado que: 'Objeto do Programa: Eventos Juninos' (peça 40, p. 7) ; Justificativa do projeto: '. ... este projeto visa a realização das festividades juninas em seis municípios da Bahia' (peça 40, p. 9) ; 'objeto do Convênio: Promoção de eventos turísticos no estado da Bahia denominado de Bahia Tour' (peça 40, p. 8) . Ou seja, não há nenhuma ilegalidade nas citações de 'São João de Itapetinga 2009' e 'Santo Antônio de Ourolândia', visto que as festividades eram juninas.
Nota-se também, que as festividades juninas é uma tradicional festa popular que acontece durante o mês de junho em todo Brasil. Essa comemoração é comum em todas as regiões Brasileiras, especialmente no Nordeste. Inicialmente, a festa possuía uma conotação estritamente religiosa e era realizada em homenagem às que mais se destacam como Santo Antônio (homenageado dia 13 de junho) , São João (dia 24) e São Pedro (dia 29) .
Quanto à alegação de que a mudança na execução do evento do município de Jaguaripe - BA que passou para o município de Ituberá - BA não foi formalizada adequadamente por meio da celebração do termo de convênio, esclarecemos que a mudança foi corretamente solicitada, por meio do Ofício nº 63/2009 de 12/06/2009, (peça 40, p.103- 104) e aprovada/ autorizada pelo MTur, por meio do Parecer Técnico nº 708/2009 (peça 40, p. 106-107) . No sistema Plataforma + Brasil consta também o anexo do parecer descrito como Termo Aditivo e uma justificativa do próprio MTur a este respeito. (peça 58, p. 140) .
 Para tanto, necessário esclarecer que a elaboração de Termo Aditivo, publicação no DOU, bem como, a devida anexação destes documentos na Plataforma + Brasil é de estrita responsabilidade do CONCEDENTE (MTur) e não do CONVENENTE (ACA) , conforme já justificado acima. No tocante ao fato do Convenente ter incluído na declaração atestando a realização do evento do município de Ituberá no lugar de Jaguaripe, foi porque o evento realmente aconteceu no município de Ituberá -BA e não no município de Jaguaripe, conforme esclarecimentos apresentado acima. 
Quanto a apresentação da declaração de autoridade Local (que não seja o Convenente) atestando a realização do evento, informamos que o Convenente enviou ao MTur, por duas vezes, todas as declarações de comprovação de execução dos eventos, as quais foram expedidas por autoridades locais dos 6 (seis) municípios onde foram realizados os eventos, quais sejam, Brumado, Ourolândia, Itapetinga, Itatim, Muritiba e Ituberá, conforme exigido (peça 40, p. 490 a 496) .
Por fim, os defendentes afirmam que também não houve por parte do MTur qualquer acompanhamento, orientação e/ou comunicado ao Convenente a este respeito. 
Neste seguimento, não houve por parte do MTur qualquer acompanhamento, orientação e/ou comunicado formal e/ou informal dizendo a Convenente da necessidade imprescindível de apresentar, quando da entrega da prestação de contas, filmagens, fotografias e vídeos dos eventos contendo imagens de todos os equipamentos/ materiais, bem como, de todas as bandas que fizeram apresentações de shows em todos os dias de realizações dos eventos e que ainda tivesse identificação de cada banda/ músico. Nem tão pouco instruiu a Convenente quanto a especificidade e qualidade do material e a forma de se fazer a identificação de cada item do evento, e muito menos que estes fossem requisitos indispensáveis para aprovação da prestação de contas.
Análise da Defesa
A primeira linha argumentativa da defesa é de que não era obrigada a apresentar documentos específicos para comprovar a realização de itens previstos no plano de trabalho. Bastaria, para essa comprovação, que se apresentasse documentação que provasse a realização dos itens. E, segundo a defesa, a entidade convenente provou a execução esses itens. 
Para reforçar essa tese, a defesa apresentou jurisprudência do TCU e trechos de instrução. Inclusive um dos trechos de instrução leva a crer que a ausência de fotos não é motivo para imputação de débitos aos responsáveis.
Não se discorda da jurisprudência mencionada pela defesa, qual seja, o Acórdão 1459/2012-TCU-Plenário, paradigma sobre essa situação, para casos anteriores ao ano de 2010:
9.2.1 a análise de prestação de contas relativas a convênios celebrados pelo Ministério do Turismo deve observar, quanto aos documentos que a compõem, a legislação vigente à época da celebração da avença e o prescrito no termo de ajuste, sendo sempre necessário que o cumprimento do objeto pelo convenente reste indubitavelmente comprovado; 
9.2.2 para as situações anteriores a 2010, caso os documentos enumerados no art. 28 Instrução Normativa STN 1/97 e no art. 58 da então vigente Portaria Interministerial 127/2008 não sejam suficientes para comprovar a execução do objeto do convênio, poderão ser exigidos outros elementos de prova, tais como os estabelecidos a partir daquele ano (fotografias, jornais pós -evento, CDs, DVDs, entre outros) ; 9.3 encaminhar cópia desta deliberação, bem como do relatório e voto que a fundamentam, ao consulente;
Contudo, não se considera que os documentos trazidos pela entidade convenente, tanto na fase interna da TCE, quanto na defesa, provaram a execução dos itens glosados. Isso porque, como se verá adiante, os documentos trazidos ou informados pela defesa não provam a execução dos itens glosados:
	Item a que se refere a documentação
	Documentos trazidos pela defesa
	Análise pelo TCU

	Todos os itens glosados 
	Declarações do convenente e de autoridades
	Primeiramente, as declarações peça 40, p. 490-497, não tratam de itens específicos, mas do evento como um todo (buscam provar o evento de uma localidade, por exemplo, brumado, mas não aludem aos itens executados nessa localidade, como por exemplo, rádio, ou palco) .
Ademais, essas declarações se tratam de declaração de terceiros. 
Segundo entendimento já pacificado do TCU, as declarações de terceiros possuem baixa força probatória, atestando tão-somente a existência da declaração, mas não o fato declarado. Por isso, é dever do interessado demonstrar a veracidade do alegado, principalmente quando não apresentados os documentos capazes de estabelecer nexo de causalidade entre o desembolso dos recursos recebidos e os comprovantes de despesas apresentados (Acórdão 6942/2015-TCU-Primeira Câmara, 6.723/2015-TCU-1ª Câmara, 7.580/2015-TCU-1ª Câmara, 8.938/2015-TCU-2ª Câmara, 512/2016-TCU-2ª Câmara, entre outros) .
Logo, essas declarações não provam as execuções dos itens glosados.

	Todos os itens glosados 
	Relatório de Fiscalização 'in loco'
	Esse documento se refere apenas a cidade Ituberá - BA (que teve evento que substituiu o previsto para a cidade de Jaguaripe - BA) . 
Logo, ele poderia provar a inexistência, apenas, das falhas encontradas nesse evento (não se aplicando aos eventos das outras cidades) .
E, mesmo para os itens glosados na cidade de Ituberá - BA, esse relatório não seria o único instrumento de comprovação. A entidade concedente utilizaria outros meios de prova, como a solicitação de outros documentos, como imagens, etc.
Logo, esse relatório não prova as execuções dos itens glosados.

	Rádio
	a comprovação da execução do item foi feita com a apresentação dos spots.
	Os spots apresentados não sanam a falha que motivou a citação, de: 'Não foi identificado o relatório de divulgação, mapa de mídia emitido pelo veículo e/ou, ainda, Check-in de empresa terceirizada de Checagem de Mídia e Audiência (exemplo: IBOPE) , comprovando a veiculação dos anúncios'.
Note-se que mesmo que os spots existam, não há provas de que eles foram divulgados.  
Logo, esses spots não provam as execuções dos itens glosados.

	Tenda, Palco, Banheiros Químicos, iluminação, e som
	material de divulgação, spots, fotos, vídeos, etc.
	Spots e material de divulgação não têm capacidade de provar a realização desses itens. E as fotos e vídeos apresentados não permitiram identificar a execução desses itens no local dos eventos.

	Bandas Musicais
	material de divulgação, spots, fotos, vídeos, etc.
	Spots e material de divulgação não têm capacidade de provar a realização desses itens. E as fotos e vídeos apresentados não permitiram identificar a execução desses itens no local dos eventos.

Ademais, deve-se relatar um equívoco da defesa, que considerou que a instrução de peça 24, do processo TCU Processo 003.317/2015-3, trouxe argumento no sentido de que a ausência de fotos e imagens não trazem a glosa de recursos.
Entretanto, os trechos da instrução trazidos não estão completos. É preciso ver o trecho de páginas 11-12 dessa instrução, que informa que, para esse caso concreto, apesar da ausência de fotos, há outros documentos que provam o evento:
77. De fato, não há como deduzir pelas fotos quais municípios receberam os eventos, mas, na maioria dos casos, pelos vídeos das apresentações musicais, em determinados trechos os artistas e os apresentadores citam os locais, anunciam os realizadores dos eventos citando o Ministério do Turismo, o Governo Federal, a Associação Cena Aberta e os demais patrocinadores. Até mesmo, em alguns casos, constam entrevistas dos artistas à emissoras locais, como por exemplo do cantor Sérgio Reis na cidade de Trindade, tratando do evento Tour Turismo.
78. Além disso, observa-se pelas fotografias que as estruturas como palcos, camarins, cartazes de divulgação do evento utilizados nos eventos tinham características semelhantes, sendo apenas transportados de uma cidade a outra, em tour pelo estado de Goiás. Notou-se diferença quanto aos arredores de onde foram montadas as estruturas entre as diversas localidades, ao público presente nas apresentações e artistas presentes no palco. Logo, considerando que estruturas geral dos eventos foram atestadas pelos técnicos do MTur nas cidades de Goiás, Goiânia, Morrinhos, Cristalina e Novo Gama, tratando-se das mesmas estruturas é possível concluir pela execução regular também nessas outras cidades. (grifei) 
Note-se que, o raciocínio da instrução acima não difere do que aqui se defende, no sentido de que, para os casos anteriores a 2010, não há um rol taxativo de documentos específicos que provem a execução física, mas é necessário que se apresente um conjunto probatório que a demonstre. O que muda é que, no outro processo, havia provas da execução dos itens, e no presente não há (a defesa não atentou para o fato de que no processo TCU Processo 003.317/2015-3 havia outras provas de execução, que não eram fotos, e comparou equivocadamente o presente caso a aquele caso) . 
Quanto ao questionamento de que na etapa de Itapetinga foi identificado que foi realizado um evento denominado 'São João de Itapetinga 2009' e na etapa de Ourolândia um evento denominado 'Santo Antônio de Ourolândia', nota-se que não se glosou esses eventos em razões dessas denominações. Inclusive foram aprovados alguns itens dessas etapas, apesar da denominação dos eventos. A reprovação de itens dessas etapas (cidades) se deu, conforme Parecer Técnico nº  63/2020 (peça 40, p. 632-639) , pela não apresentação de documentos comprobatórios. 
Por fim, a ausência de um acompanhamento ou de comunicações acerca de falhas, pelo Ministério do Turismo, durante o evento ou da vigência do ajuste, não exime o gestor de realizar o evento de forma adequada, e de comprovar essa realização. Esse gestor tem o dever de provar a boa execução do ajuste.
Desse modo, esses argumentos não devem ser acolhidos.
Argumentos relativos à falha de 'não comprovação da regular execução financeira
Em relação às ressalvas constantes do Parecer Financeiro nº 230/2020, esclarecemos que todas as notas fiscais apresentadas na prestação de contas deste convênio são validas, e foram corretamente preenchidas conforme objeto do contrato. 
Observando que as notas fiscais da época da execução deste convênio eram de preenchimentos manuais e não existia campo suficiente para preenchimento mais detalhado de todos os serviços, visto que praticamente não existia notas eletrônicas como hoje. foram corretamente preenchidas conforme objeto do contrato. Observando que as notas fiscais da época da execução deste convênio eram de preenchimentos manuais e não existia campo suficiente para preenchimento mais detalhado de todos os serviços, visto que praticamente não existia notas eletrônicas como hoje.
Porém, todas as notas fiscais foram emitidas em conformidade com os termos de contrato, acompanhadas dos orçamentos que constam os detalhamentos completos, o valor unitário e valor total dos serviços prestados, e os pagamentos não foram feitos de forma parciais mas sim de forma total. E na legislação da época não constava expressamente esta obrigação de preenchimento detalhado dos serviços. 
Ademais, como bem observado pelo técnico que emitiu o parecer financeiro, embora não conste nos documentos fiscais o detalhamento completo dos serviços, tal inconsistência não ensejou em dano ou prejuízo ao erário público, que vejamos:
'Todas as notas fiscais apresentadas estão atestadas e identificadas com o número do convênio, entretanto, nenhuma possui detalhamento dos serviços e seus respectivos valores, mas tão somente o valor total desses serviços, o que pode ser ressalvado visto que tal inconsistência não enseja em danos ao erário'. 
No tocante a ressalva financeira de que:
'Na descrição nota fiscal nº 189, emitida pela empresa RP SILVA CUBO PRODUÇÕES E EVENTOS, no valor de R$ 78.825,00, faz referência a evento no município de Ituberá, sendo que o procedimento de contratação se refere ao município de Jaguaripe, ambos do estado da Bahia, entretanto, como estes serviços não foram atestados pela área técnica quando da análise da prestação de contas, sua análise está prejudicada'.
Informamos que o número correto desta nota fiscal é nº 039, datada de 11/06/2009, e não 189 conforme informado no parecer (peça 40, p. 331) .
Como já informado anteriormente o evento do município de Jaguaripe foi alterado para o município de Ituberá, por isso na nota fiscal consta como evento realizado no município de Ituberá, haja visto que quando da alteração da cidade a contratação já havia ocorrido, assim no processo consta como Jaguaripe. Neste sentido, não houve nenhuma alteração na contratação dos equipamentos e materiais, mas apenas a transferência do local de realização do evento a, não causando nenhum prejuízo na execução do objeto.
A mudança na execução do evento do município de Jaguaripe - BA para o município de Ituberá - BA, foi corretamente solicitada, por meio do Ofício nº 63/2009 de 12/06/2009, (peça 40, p.103-104) e aprovada/ autorizada pelo MTur, por meio do Parecer Técnico nº 708/2009 (peça 40, p. 106-107) . No sistema Plataforma + Brasil consta também o anexo do parecer descrito como Termo Aditivo e uma justificativa do próprio MTur a este respeito (peça 58, p. 151) .
Quanto a não aplicação dos recursos informamos que a referida aplicação não ocorreu em razão de que o pagamento só foi liberado pelo MTur após a realização dos eventos.
Análise da Defesa 
A citação se deu em razão da seguinte irregularidade (peça 43, p. 15) :
	Nenhuma das notas fiscais (peça 40, p. 210-215, 229-230, 249-252, 267-268, 283- 284, 299-300, 315-316, 331-332, 348-349, 361-362, 374-375, 387-388, 400-401, e 413-414) apresentadas na prestação de contas possui detalhamento dos serviços e seus respectivos valores, mas tão somente o valor total desses serviços; a ausência de notas fiscais válidas impedem a comprovação do nexo entre despesas e objetos; essa situação constitui desobediência às disposições do Termo de Convênio (cláusula décima terceira, parágrafo segundo, alínea 'e') .
Sobre essa situação, é interessante atentar para o argumento da defesa de que 'todas as notas fiscais foram emitidas em conformidade com os termos de contrato, acompanhadas dos orçamentos que constam os detalhamentos completos, o valor unitário e valor total dos serviços prestados, e os pagamentos não foram feitos de forma parciais mas sim de forma total'.
Esse argumento é válido, pois, caso haja um contrato que anteceda a nota fiscal, e que deixe claro o objeto realizado, e havendo conexão entre esse contrato, a nota fiscal dele derivada, e o pagamento realizado, fica provado o nexo financeiro entre objeto e recursos gastos.
E no caso vertente isso ocorreu.
Tome-se como exemplo o CONTRATO N° 005/2009-ACA (peça 26, p. 65-68) , celebrado entre a ACA e a EMPRESA SAJ PRODUÇÃO E EVENTOS LTDA no valor de R$ 426.000,00 e que teve como objeto a 23, 26/06/2009 e 15/08/2009; FORRÓ ACESO - dia l1/06/2009; MAGNATAS - 10/06/2009; MOLEQUE ATREVIDO - 11/0612009; SEM LIMITE DA BAHIA - dia 13/06/2009 e TIO BARNABÉ - dia 29/06/2009, por meio da empresa SAJ PRODUÇÃO E EVENTOS LTD.A, que detém as exclusividades dos artistas, para apresentações nos eventos do projeto denominado 'BAHIA TOUR', nos municípios de Brumado, Ourolândia, Itapetinga, ltatim, Muritiba e Jaguaripe.
Na execução desse contrato, foram emitidas as notas fiscais 38, 39 e 40 (de peça 26, p. 69, 71 e 73) , que identificam o CONTRATO N° 005/2009-ACA, que não apresentam detalhamento, e totalizam R$ 426.000,00. E essas notas fiscais foram pagas pelos documentos de pagamento de peça 26, p. 70, 72 e 74-75, que tiveram como beneficiário a EMPRESA SAJ PRODUÇÃO E EVENTOS LTDA. Ou seja, fica claro que há conexão entre contrato - notas fiscais - e pagamento.
Ou seja, apesar da ausência de detalhamento nas notas fiscais, ocorreu o nexo financeiro, não havendo irregularidade quanto a esse ponto.
Inclusive, a entidade concedente, no Parecer Financeiro nº 230/2020 (peça 40, p. 665-675) , havia atestado a conformidade dos contratos e documentos de pagamento, bem como, das notas fiscais (mesmo com a ausência de detalhamento) . Desse modo, concorda-se agora com esse parecer, refutando a irregularidade financeira afirmada na instrução de peça 43.
Sendo assim, essa alegação de defesa deve ser acolhida, e deve ser considerada elidida a irregularidade relacionada a não comprovação da execução financeira. Note-se que a exclusão dessa irregularidade não altera o débito da condenação, visto que remanesce outra irregularidade que ocasionam o débito com valor equivalente ao total repassado pela União à convenente.
Argumentos relativos à falha de 'não apresentação de recibos de cachês'
No tocante às contratações das bandas, primeiramente cumpre informar que, para a análise e aprovação do plano de trabalho, o MTur solicitou ao Convenente antecipadamente a apresentação das cartas de exclusividades, os contratos entre as empresas representantes, e as bandas, bem como, as propostas orçamentarias para as contratações dos artistas, os quais foram enviados ao MTur e anexados no sistema Plataforma + Brasil, nas datas de 29/05/2009, 01/06/2009, 02/06/2009 e 04/06/2009.
Após análise detalhada da área técnica do MTur em toda a documentação exigida, o plano de trabalho foi aprovado em 05/06/2009, conforme Parecer Técnico nº 266/2009 (peça 40, p. 9-13) , com assinatura do termo de convênio nesta mesma data. 
Como não houve nenhuma objeção e/ou menção do MTur quanto a qualquer inconsistência e/ou irregularidade na documentação apresentada previamente pela ACA, as contratações das bandas e dos artistas foram feitas em estrita observância da Lei 8.666/1993, da Portaria Interministerial nº 127/2008 que rege o convênio e da Instrução Normativa STN nº 01/1997, uma vez que o MTur havia aprovado toda a documentação de contratação das bandas, que foram enviadas previamente para analise legal das exclusividades, contratos e das propostas de preços de mercado.
Em nenhum momento a Associação Cena Aberta, recebeu do MTur qualquer orientação/ informação quanto a mudança na legislação para a contratação de artistas, tanto assim que a documentação foi aprovada sem nenhum questionamento e recusa do Concedente na aprovação da proposta apresentada pela ACA, levando o Convenente a crer que estava tudo correto e dentro dos preceitos legais, visto que somente a partir do final do mês de maio de 2009 que o MTur passou a inserir em seus termos de convênio a obrigatoriedade do cumprimento do Acórdão 96/2008.
Neste sentido ratificamos ainda, que a Associação Cena Aberta, só teve acesso aos pareceres técnico e jurídicos/ Conjur e termo de convênio três dias antes da realização dos shows. Ainda assim, a Lei 8.666/1993, em seu art. 25, inciso III, é bastante vaga, obscura e/ou falha no sentindo de que o texto é exposto de forma genérica e não absoluta, ou seja, não específica se o empresário tem que ser realmente exclusivo para sempre ou se pode ser apenas para determinados eventos, assim como, não faz claro a necessidade de apresentação da cópia do contrato de exclusividade dos artistas com o empresário contratado, registrado em cartório, bem como, não faz a necessária distinção entre o contrato de exclusividade e da autorização que confere exclusividade apenas para os dias correspondentes à apresentação dos artistas e que é restrita à localidade do evento. 
Daí, percebe-se que, se esse entendimento, naquela época, não estava claro e ainda não havia consenso nem para os juristas, advogados e MTur, como poderia ser diferente para os representantes da Associação Cena Aberta, que não goza das mesmas prerrogativas de conhecimentos jurídicos que estes têm.
A exemplo disso, podemos citar o que consta no Processo TC Processo 022.218/2009-6, no qual vários gestores do MTur foram citados pelo TCU para dar explicações sobre o não atendimento da determinação contida no Acórdão 96/2008.
Assim, diante do exposto, reafirmamos que não procede o questionamento do tomador de contas quanto as contratações, os preços praticados e a falta de nexo causal entre os recursos recebidos e os pagamentos efetuados aos empresários representantes das bandas e artistas, sendo que todas as contratações foram feitas com a total ciência e consentimento do órgão concedente, conforme já exposto acima.
Neste segmento, reafirmamos que, em momento algum, não se vislumbrou no caso vertente o descumprimento dos preceitos constitucionais da isonomia, legalidade, moralidade e impessoalidade, uma vez que os citados atuaram de boa-fé, não houve dano ou prejuízo ao erário público, visto que todos os eventos foram comprovadamente executados e alcançando os objetivos propostos. Ademais, em diversos convênios para realização de eventos, firmados no âmbito do MTur, o próprio TCU averiguou que a prática habitual dos convenentes era contratar tais artistas/bandas a partir de intermediários que possuíam a exclusividade apenas para uma data específica de apresentação, coincidente com a data do evento, e não para empresariar o artista/banda. Portanto, não se tratava de representantes exclusivos, com contratos registrados em cartório, a fim de enquadramento na hipótese prevista no art. 25, inciso III, da Lei 8.666/93.
Em vista disso, o item 9.5 do Acórdão 96/2008-TCU-Plenário, de 30/1/2008, determinou ao MTur que, quando da contratação de artistas consagrados, por meio de representantes ou intermediários, deve ser apresentada cópia do contrato de exclusividade dos artistas com o empresário contratado, sendo essa exclusividade diferente daquela atinente a uma data ou localidade específica. A determinação foi no sentido de que essas orientações constassem nos manuais de prestação de contas dos convênios e nos termos de ajustes firmados com os convenentes, para que se evitasse incorrer-se em falhas dessa natureza.
Porém, como já foi constatado, inclusive reconhecido pelos próprios Gestores do MTur, ratificamos que essa normativa só passou a constar nos termos de convênios a partir do final do mês de maio de 2009. Tanto assim, a título de exemplo, no convênio nº 1209/2009 (Siconv nº 707682) objeto: Festa do Galeto, executado pela Associação Cena Aberta no mês de novembro de 2009 foram cumpridas todas as determinações contidas no Acórdão 96/2008 e tendo sua prestação de contas integralmente aprovada pelo TCU no Processo de TCE nº Processo 031.772/2015-3, demonstrando assim, a lisura de seus atos quando da execução dos convênios com o MTur. 
Esclarecemos que as notas fiscais de prestações de serviços das bandas e dos artistas contratados para atender ao referido convênio foram emitidas pelas três empresas contratadas, quais sejam: SAJ PRODUÇÃO E EVENTOS LTDA; MULTIPLA MARKETING & ENTRETENIMENTO e RP SILVA CUBO PRODUÇÕES E EVENTOS, bem como os pagamentos foram efetuados nas correspondestes contas de cada empresa contratada, uma vez que o contrato de prestação de serviço é com a empresa detentora da exclusividade de representante legal das bandas e dos artistas e não diretamente o artista, conforme pactuado nos contratos firmados com a ACA. Informamos também, que todas as notas fiscais e comprovantes de pagamentos constam da prestação de contas enviadas ao MTur. (peça 40, p.210-216; p.229-230; p.249-252) .
 Neste caso, o nexo causal entre os recursos recebidos e o pagamento efetuado, também pode ser comprovado por meio dos valores apresentados no plano de trabalho e nas propostas de contrações apresentadas ao MTur, antes mesmo da sua aprovação.
Análise da Defesa 
Em relação à contratação de bandas para a realização de shows por meio de inexigibilidade de licitação, o Acórdão 96/2008-TCU-Plenário, Sessão de 30/1/2008, prolatado em feito relatado pelo Exmo. Ministro Benjamim Zymler, determinou ao Ministério do Turismo, dentre outras, a obrigatoriedade de adoção de algumas providências a serem tomadas pela Convenente na execução de Convênio com recursos federais, as quais deveriam ser comprovadas quando da prestação de contas, sob pena de glosa dos valores envolvidos:
9.5.1. quando da contratação de artistas consagrados, enquadrados na hipótese de inexigibilidade prevista no inciso III do art. 25 da Lei nº 8.666/1992, por meio de intermediários ou representantes:
9.5.1.1. deve ser apresentada cópia do contrato de exclusividade dos artistas com o empresário contratado, registrado em cartório. Deve ser ressaltado que o contrato de exclusividade difere da autorização que confere exclusividade apenas para os dias correspondentes à apresentação dos artistas e que é restrita à localidade do evento;
9.5.1.2. o contrato deve ser publicado no Diário Oficial da União, no prazo de cinco dias, previsto no art. 26 da Lei de Licitações e Contratos Administrativos, sob pena de glosa dos valores envolvidos.
Posteriormente, a jurisprudência dessa Corte de Contas sobre o tema evoluiu, e no Acórdão 1435/2017-TCU-Plenário, Sessão de 5/7/2017, proferido em processo de Consulta relatado pelo Exmo. Ministro Vital do Rêgo (com Voto de Revisor do Exmo. Ministro Augusto Sherman) , o TCU respondeu ao Ministério do Turismo o seguinte:
9.2.1. a apresentação apenas de autorização/atesto/carta de exclusividade que confere exclusividade ao empresário do artista somente para o (s) dia (s) correspondente (s) à apresentação deste, sendo ainda restrita à localidade do evento, não atende aos pressupostos do art. 25, inciso III, da Lei 8.666/1993, representando impropriedade na execução do convênio;
9.2.2. do mesmo modo, contrariam o sobredito dispositivo legal as situações de contrato de exclusividade - entre o artista/banda e o empresário - apresentado sem registro em cartório, bem como de não apresentação, pelo convenente, do próprio contrato de exclusividade;
9.2.3. tais situações, no entanto, podem não ensejar, por si sós, o julgamento pela irregularidade das contas tampouco a condenação em débito do (s) responsável (is) , a partir das circunstâncias inerentes a cada caso concreto, uma vez que a existência de dano aos cofres públicos, a ser comprovada mediante instauração da devida tomada de contas especial, tende a se evidenciar em cada caso, entre outras questões, quando:
9.2.3.1. houver indícios de inexecução do evento objeto do convênio; ou
9.2.3.2. não for possível comprovar o nexo de causalidade, ou seja, que os pagamentos tenham sido recebidos pelo artista ou por seu representante devidamente habilitado, seja detentor de contrato de exclusividade, portador de instrumento de procuração ou carta de exclusividade, devidamente registrados em cartório.
Desse julgado, extrai-se o entendimento de que o pressuposto é que a inexigibilidade se aplica somente a artista ou banda e não a produtora de eventos e, portanto:
a)	 A contratação de artistas, via intermediário, por inexigibilidade de licitação, baseada em exclusividade, deve ser feita mediante a apresentação de Contrato de Exclusividade; 
b) Não são contratos de exclusividade considerados legalmente válidos para fins de contratação de intermediários de artistas por inexigibilidade, a serem pagos com recursos federais, os documentos: i. restritos ao dia do evento; ii. restritos à localidade do evento; iii. não registrados em cartório;  
c) A não apresentação do contrato de exclusividade pela entidade convenente, ou a apresentação de contrato não considerado válido, configura burla ao art. 25, inciso III, da Lei 8.666/1993;
d) Em caso de ocorrência no disposto na alínea 'c' (contratação indevida de intermediário de artistas por inexigibilidade) , para se considerar que há uma segunda irregularidade, de não comprovação da boa e regular utilização de recursos, causadora de danos ao Erário, deverá se verificar a ocorrência de uma dessas duas situações: i. inexecução física; ou ii. ausência de comprovação de nexo causal entre os recursos do convênio e pagamentos aos artistas (entenda-se como nexo causal, o pagamento ao artista, ao representante legal da banda, ou ao intermediário exclusivo legalmente constituído) .
Ante a jurisprudência exposta, observa-se que a exigência de recibos de cachês decorre do próprio dever de prestar contas, que inclui a comprovação do nexo financeiro do ajuste.
Feitos esses apartes iniciais, deve-se aludir que o defendente menciona alguns motivos para sua não responsabilização, dos quais se destacam:
a. ausência de entendimento claro sobre o que seriam os contratos de exclusividade, dentre os documentos exigidos para prestação de contas no termo de convênio.
Além desses motivos, deve-se frisar ainda os seguintes:
b. ausência de cobrança de recibos de cachês, dentre os documentos exigidos para prestação de contas no termo de convênio.
c. Inexistência de ato normativo referente a convênios no setor turismo, à época dos fatos, que exigisse tal obrigação; 
d. Ausência de entendimento do TCU, que orientasse ou determinasse a exigência de tais documentos de pagamento da Contratada aos artistas e bandas.
Todos esses fatos indicam que:
 No período entre a celebração, a execução e a prestação de contas, o gestor, em momento algum, foi cientificado da existência de necessidade de recibos de cachês de artistas; o termo de convênio e a legislação até o fim da vigência não previam recibos de cachês;
 A fase interna inteira passou, sem que se avisasse o gestor dessa irregularidade;
 O Acórdão 1435/2017-TCU-Plenário foi prolatado 8 anos após a execução do ajuste.
Ou seja, mais dez anos após os fatos do convênio, ele está sendo cobrado por documentos sobre os quais ele não tinha como saber que lhe eram exigíveis, pois o termo de convênio não previa essa obrigação (nem a legislação) . Mesmo com o dever de prestar contas, prestigiado nas linhas anteriores dessa instrução, não se pode exigir desse gestor essa documentação a essa altura.
Dito isso, para o caso vertente, o entendimento do Acórdão 1435/2017-TCU-Plenário, deve ser desconsiderado, visto que sua utilização implicaria em desrespeito ao Contraditório e à Ampla Defesa do responsável. 
Cabe relatar que, ao apreciar situação bastante assemelhada à presente, o TCU deliberou pela elisão do débito decorrente da irregularidade em comento, conforme consta do voto condutor do Acórdão 2256/2019-TCU-Segunda Câmara, da relatoria do Ministro Aroldo Cedraz, o seguinte excerto:
12.	Deixo de acolher a proposta alternativa formulada pelo douto representante do Ministério Público/TCU com vistas à 'renovação da citação do sr. Gilberto Muniz Dantas, ex-prefeito do Município de Fagundes-PB, pelo valor original de R$ 100.000,00 (data da ocorrência: 20.8.2008) , tendo em vista a não comprovação da boa e regular aplicação dos recursos, ante a ausência de documentação comprobatória (documentos fiscais/recibos) dos cachês efetivamente pagos às bandas identificadas no projeto básico/plano de trabalho (peça 2, pp. 69/73) , impossibilitando a verificação do nexo causal entre os recursos transferidos e as despesas indicadas na prestação de contas' (peça 32, p. 7; negrito consta no original) .
13.	E assim o faço, levando em consideração o fato de que a pessoa jurídica contratada em 2008 pelo Município de Fagundes-PB para promover os shows anunciados para a Festa de 'São João Antônio' foi a empresa Sheila Promoções, Eventos e Serviços Eireli - ME, de modo que deveria ter sido ela, e ninguém mais, a emissora das notas fiscais e recibos, assim como a destinatária dos respectivos pagamentos. Inexistiu, portanto, qualquer descumprimento ao Termo de Convênio 772/2008, à Portaria Interministerial 127/2008, aos arts. 62 e 63 da Lei 4.320, de 17/3/1964, e ao art. 93 do Decreto-Lei 200, de 25/2/1967, indicados como fundamentação jurídica das citações realizadas nos presentes autos (peças 9 e 22) .
14.	Não faz sentido, destarte, que somente agora, em sede de tomada de contas especial, se exija do Sr. Gilberto Muniz Dantas a apresentação de 'documentação comprobatória (documentos fiscais/recibos) dos cachês efetivamente pagos às bandas identificadas no projeto básico/plano de trabalho' como condição para reconhecimento de nexo causal entre os recursos repassados ao Município de Fagundes-PB por força do Convênio 772/2008 e os pagamentos efetuados com a realização, em 2008, da Festa de 'São João Antônio' naquela localidade. Obviamente, a apresentação desse rol de documentos probatórios se torna obrigatória nos ajustes em que o termo de convênio contemple tal exigência, o que, entretanto, não se verifica neste TC-Processo 003.545/2015-6.
Nesse contexto, essa alegação de defesa deve ser acolhida, e deve ser considerada elidida a irregularidade relacionada a não apresentação de recibos de cachês. Vê-se que a exclusão dessa irregularidade não altera o débito da condenação, visto que remanesce outra irregularidade que ocasionam o débito com valor equivalente ao total repassado pela União à convenente.
Arrazoados Finais (considerações finais e embasamento da defesa) 
O tomador de contas, não conseguiu em suas acusações demonstrar/ comprovar o elemento subjetivo nas condutas dos requeridos na condução do convênio celebrado com o MTur, assim sendo, não se pode, neste caso, afirmar a existência de dolo e má-fé do agente em burlar a licitação e gerar prejuízo ao erário público e/ou obter benefícios próprios. Prejuízo este, também não caracterizado, haja vista que todas as metas e etapas do convênio foram executados integralmente, com atingimento total dos objetivos propostos, conforme pode ser comprovado por diversos documentos e materiais enviados ao MTur, bem como, com as declarações das autoridades locais atestando a execução integral do objeto pactuado com o MTur. (peça 40, p. 172-178) 
Consta ressaltar também que: 
 Foram executados de forma efetiva e máxima eficiência e eficácia o objeto da avença, sempre com zelo e ótima qualidade nos serviços prestados, conforme comprovado pelos documentos juntados a prestação de contas, dentre eles declarações das autoridades municipais e parecer técnico do próprio MTur;
 Os recursos foram utilizados em consonância com a finalidade prevista no Plano de Trabalho, dentro dos preceitos legais, de forma eficaz e efetiva, sempre buscando o benefício da sociedade local e turistas, e inclusive evitando prejuízo ao convênio e ao patrimônio público e privado; 
 Foram disponibilizados todos os detalhamentos das contratações realizadas para execução do projeto bem como das aplicações dos recursos;
 Foi apresentada tempestivamente a prestação de contas prevista no Convênio, contendo todos os requisitos necessários como relatório de cumprimento do objeto, declarações de realização do objeto que foi proposto pelo instrumento e demais documentos produzidos no âmbito da execução do convênio;
 Não houve por parte do Concedente ou por qualquer outra instituição ou pessoa, nenhum comunicado de irregularidades decorrentes do uso dos recursos ou outras pendências de ordem técnica ou legal, conforme Cláusula Décima e Parágrafo Segundo da Cláusula Sexta, deste convênio, durante a realização do evento e pós-evento; 
 Não restou comprovado nenhum prejuízo ao erário público, bem como, não houve dano ao Projeto e nem desvio de finalidade; 
 Foram preenchidos e respeitadas todos os requisitos de elegibilidade do convênio, para a boa e regular aplicação dos recursos federais repassados a Concedente para fins de execução do convênio, que não somente alcançou os objetivos propostos, como também, superou as expectativas do projeto, bem como, da população, devido ao bom desempenho na execução do objeto pactuado com o MTur.
Ante o exposto, conclui-se que caso seja mesmo confirmada as possíveis impropriedades na execução do convênio, estas ocorreram mais por inobservância de exigências formais, que não comprometeram a execução do objeto e nem o alcance dos objetivos pretendidos pela administração pública, pois não restou configurada malversação na aplicação dos recursos, nem tampouco prejuízo ao erário, merecendo, portanto o parecer favorável à aprovação da prestação de contas. Pois, resta claro que o objeto do convênio foi executado em 100%, e os recursos foram utilizados na finalidade prevista no plano de trabalho, bem como a prestação de contas foi elaborada e enviada tempestivamente e os objetivos foram alcançados, conforme atestado pelo próprio Mtur, por meio do relatório de fiscalização 'in loco' de toda a execução do objeto conveniado, conforme informado anteriormente, contradizendo se assim os pareceres técnicos nº 63/2020, nº 5/2020 e parecer financeiro nº 230/2020, que somente foram emitidos após mais de dez anos da sua execução, por técnicos que não acompanharam os processos e nem a realização dos eventos. Pareceres estes somente apresentados pelo MTur após insistência deste Tribunal (TCU) .
Nos embasamentos finais da defesa, os alegantes informam que não se cometeu crimes licitatórios nos atos referentes ao convênio.
Análise da Defesa 
A defesa alega que não houve dolo ou má-fé. 
Em regra o TCU não avalia a ocorrência de dolo, visto que seus instrumentos processuais em regra não permitem essa análise. Para esta Corte de Contas, basta a culpa grave (aquela que não seria cometida pelo homem médio diligente) ter sido verificada. E no caso vertente, ela ocorreu, visto que o gestor falhou no seu dever de prestar contas. 
Sobre a ausência de má-fé, em regra, o TCU avalia se houve a boa-fé. A propósito do tema, cabe destacar que a jurisprudência desta Corte, diante de situações de irregularidade na aplicação de recursos públicos, é no sentido de que não se presume a boa-fé do gestor, devendo o responsável apresentar elemento fático capaz de demonstrá-la (Acórdãos 88/2007 e 2.550/2008, do Plenário) . No caso vertente, o gestor não apresentou elementos que indicassem a sua boa-fé.
Ademais, os defendentes afirmam que os recursos foram adequadamente utilizados, e que o objeto foi executado integralmente, não tendo havido ilegalidades ou irregularidades.
Contudo, verificou-se, na análise acima ainda persistir a falha de inexecução da execução física. Ou seja, não houve integral regularidade.
Quanto aos arrazoados de que não se cometeu crimes licitatórios, não houve, nas citações, nem nas instruções anteriores, nenhuma afirmação no sentido de que os gestores cometeram tais delitos. Logo, essas alegações não se relacionam com as falhas apuradas neste feito.
Desse modo, essas defesas devem ser rejeitadas. 
Dos pedidos
Face as Alegações de defesas aqui apresentadas, ratifica-se todos os termos das justificativas de defesa e os demais retro mencionados, e, por conseguinte requer a Vossa Excelência a validação da prestação de contas do Convênio CV-MTur 703578/2009, declarando improcedente as acusações imputadas a Associação Cena Aberta e ao seu Vice-presidente Mauricio Jorge da Luz Costa, declarando extinta a possível dívida e a multa prevista.
 Requer ainda, em caso, de julgar a ação improcedente que seja determinado ao MTur que faça a retirada imediata da Associação Cena Aberta do cadastro de inadimplentes. 
Análise dos Pedidos
Conforme analisado acima, parte das alegações será acolhida, parte será rejeitada, persistindo a irregularidade da execução física, e o valor do débito integral.
Logo, não será concedido o pedido de declarar extinta a dívida, e o pedido de extinção da multa não precisa ser concedido, pois, desde a instrução de peça 43, já se tinha a visão de que tinha se dado a prescrição da pretensão punitiva.
No mesmo caminho, também não será concedido o pedido de julgar a ação improcedente.
Quanto ao pedido de que seja determinado ao MTur que faça a retirada imediata da Associação Cena Aberta do cadastro de inadimplentes, esse também não será atendido. A avaliação sobre a retirada da ACA do cadastro de inadimplentes cabe ao MTur, considerando todos os processos daquela entidade no MTur. Ao ser comunicado da decisão do TCU no presente feito, o Ministério poderá decidir se cabe essa retirada.
Conclusão sobre o exame da defesa
Sendo assim, essas alegações de defesa devem ser parcialmente acolhidas, pois:
 foram suficientes para sanar apenas parte das irregularidades a ele atribuídas (irregularidades 2 e 3, relativas à execução financeira e ao pagamento de cachês) ;
 não sanaram a irregularidade relativa à execução física, e não foram capazes de afastar o valor do débito apurado nessa irregularidade, equivalente ao valor total federal repassado.
Desse modo, tendo em vista as constatações consignadas na instrução de peça 43 e nas linhas anteriores desta peça instrutiva (inclusive no parágrafo 27) , que indicam a ocorrência de irregularidade causadora de danos ao erário ocasionada por Associação Cena Aberta - ACA (CNPJ 06.895.459/0001-87) e Maurício Jorge da Luz Costa (CPF XXX.781.204-XX) , e não havendo nos autos elementos que possam atestar a sua boa-fé, devem as contas desses responsáveis serem julgadas irregulares, sendo eles condenados ao débito descrito no item 27 supra, com fulcro nos termos dos artigos 1º, inciso I, 16, inciso III, alínea 'c', e 19, caput, da Lei nº 8.443/1992.
Prescrição da Pretensão Punitiva
	Vale ressaltar que a pretensão punitiva do TCU, conforme Acórdão 1441/2016-TCU-Plenário, Relator: Benjamin Zymler, que uniformizou a jurisprudência acerca dessa questão, subordina-se ao prazo geral de prescrição indicado no art. 205 do Código Civil, que é de dez anos, contado da data de ocorrência da irregularidade sancionada, nos termos do art. 189 do Código Civil, sendo este prazo interrompido pelo ato que ordenar a citação, a audiência ou a oitiva dos responsáveis.
No caso em exame, a perspectiva de aplicação de penalidade aos responsáveis foi alcançada pela prescrição, uma vez que a irregularidade sancionada se deu em 26/6/2009 e o ato de ordenação da citação ocorreu em 22/2/2021 (peça 45) , ou seja, tendo passado prazo superior a dez anos.
CONCLUSÃO
Inicialmente, cabe acolher parcialmente as alegações de defesa apresentadas pelos responsáveis Associação Cena Aberta - ACA e Maurício Jorge da Luz Costa, uma vez que:
	a) foram suficientes para sanar apenas parte das irregularidades a ele atribuídas (irregularidades 2 e 3, relativas à execução financeira e ao pagamento de cachês) ;
	b) não sanaram a irregularidade relativa à execução física, e não foram capazes de afastar o valor do débito apurado nessa irregularidade, equivalente ao valor total federal repassado.
Desse modo, em face da análise promovida na seção 'Exame Técnico', verifica-se que os responsáveis Associação Cena Aberta - ACA e Maurício Jorge da Luz Costa não lograram comprovar a boa e regular aplicação dos recursos, instados a se manifestar, apresentaram alegações de defesa parcialmente acolhidas, que não elidiram todas as irregularidades, nem o valor do dano. Ademais, inexistem nos autos elementos que demonstrem a boa-fé dos responsáveis ou a ocorrência de outras excludentes de culpabilidade.
Verifica-se também que houve a prescrição da pretensão punitiva, conforme análise já realizada.
Tendo em vista que não constam dos autos elementos que permitam reconhecer a boa-fé dos responsáveis, sugere-se que as suas contas sejam julgadas irregulares, nos termos do art. 202, § 6º, do Regimento Interno do TCU, com a imputação do débito atualizado monetariamente e acrescido de juros de mora, nos termos do art. 202, § 1º do Regimento Interno do TCU, descontado o valor eventualmente recolhido. 
PROPOSTA DE ENCAMINHAMENTO
Diante do exposto, submetemos os autos à consideração superior, propondo ao Tribunal:
Acolher parcialmente as alegações de defesa dos responsáveis Associação Cena Aberta - ACA (CNPJ 06.895.459/0001-87) e Maurício Jorge da Luz Costa (CPF XXX.781.204-XX) , para todos os efeitos, dando-se prosseguimento ao processo; 
julgar irregulares, nos termos dos arts. 1º, inciso I, 16, inciso III, alínea 'c', da Lei 8.443/1992, c/c os arts. 19 e 23, inciso III, da mesma Lei, as contas dos responsáveis Associação Cena Aberta - ACA (CNPJ 06.895.459/0001-87) e Maurício Jorge da Luz Costa (CPF XXX.781.204-XX) , condenando-os solidariamente ao pagamento das importâncias a seguir especificadas, atualizadas monetariamente e acrescidas dos juros de mora, calculadas a partir das datas discriminadas até a data da efetiva quitação do débito, fixando-lhes o prazo de quinze dias, para que comprovem, perante o Tribunal, o recolhimento das referidas quantias aos cofres do Tesouro Nacional, nos termos do art. 23, inciso III, alínea 'a', da citada lei, c/c o art. 214, inciso III, alínea 'a', do Regimento Interno do TCU.  
		Débito relacionado ao responsável Maurício Jorge da Luz Costa (CPF XXX.781.204-XX) em solidariedade com Associação Cena Aberta - ACA (CNPJ 02.653.807/0001-59) :
	Data de ocorrência
	Valor histórico (R$) 

	26/6/2009
	1.399.945,00

autorizar, desde logo, a cobrança judicial das dívidas, caso não atendidas as notificações, na forma do disposto no art. 28, inciso II, da Lei 8.443/1992;
autorizar também, desde logo, se requerido, com fundamento no art. 26, da Lei 8.443, de 1992, c/c o art. 217, §§ 1º e 2º do Regimento Interno do TCU, o parcelamento da (s) dívida (s) em até 36 parcelas, incidindo, sobre cada parcela, corrigida monetariamente, os correspondentes acréscimos legais, fixando-lhe o prazo de quinze dias, a contar do recebimento da notificação, para comprovar, perante o Tribunal, o recolhimento da primeira parcela, e de trinta dias, a contar da parcela anterior, para comprovar os recolhimentos das demais parcelas, devendo incidir, sobre cada valor mensal, atualizado monetariamente, os juros de mora devidos, no caso do débito, na forma prevista na legislação em vigor, alertando os responsáveis de que a falta de comprovação do recolhimento de qualquer parcela importará o vencimento antecipado do saldo devedor, nos termos do § 2º do art. 217 do Regimento Interno deste Tribunal; 
enviar cópia do Acórdão a ser prolatado à Procuradoria da República no Estado de Goiás, nos termos do § 3º do art. 16 da Lei 8.443/1992, c/c o § 7º do art. 209 do Regimento Interno do TCU, para adoção das medidas cabíveis; e
enviar cópia do Acórdão que vier a ser proferido ao Ministério do Turismo e aos responsáveis, para ciência;
informar à Procuradoria da República no Estado de Goiás, ao Ministério do Turismo e aos responsáveis que a presente deliberação, acompanhada do Relatório e do Voto que a fundamenta, está disponível para a consulta no endereço www.tcu.gov.br/acordaos, além de esclarecer que, caso requerido, o TCU poderá fornecer sem custos as correspondentes cópias, de forma impressa; e
informar à Procuradoria da República no Estado de Goiás que, nos termos do parágrafo único do art. 62 da Resolução TCU 259/2014, os procuradores e membros do Ministério Público credenciados nesta Corte podem acessar os presentes autos de forma eletrônica e automática, ressalvados apenas os casos de eventuais peças classificadas como sigilosas, as quais requerem solicitação formal."
2. 	Por sua vez, o Ministério Público junto a este Tribunal manifesta-se da seguinte forma:
À vista dos elementos constantes dos autos, manifestamo-nos, no essencial, de acordo com a proposta da Secex-TCE (peça 60) , divergindo apenas para propor que a multa prevista no artigo 57 da Lei 8.443/92 seja aplicada a ambos os responsáveis, a entidade Associação Cena Aberta - ACA e seu responsável, Sr. Maurício Jorge da Luz Costa, haja vista a prescrição da pretensão punitiva do Tribunal não ter ocorrido com relação a nenhum deles com base na Lei 9.873/99.
No tocante à aferição da prescrição da pretensão punitiva com base no entendimento que vem se pacificando no âmbito do Poder Judiciário, deve-se aplicar a Lei 9.873/99 (Lei da Prescrição Administrativa) , a qual estabelece prazo de prescrição para o exercício da ação punitiva pela Administração Pública Federal, dispondo ainda sobre o termo inicial e as causas de interrupção da respectiva contagem.
No presente caso, a prestação de contas ocorreu em 11/1/2010 (peça 1, p. 75-180) , sendo interrompida a contagem do prazo prescricional em 22/4/2010 (análise, peça 1, p. 181-193) , 6/8/2010 (peça 1, p. 194-207) , 3/4/2014 (nota técnica, peça 2, p. 26-29) , 5/11/2014 (nota técnica, peça 2, p. 30-37) , 9/6/2015 (relatório de TCE, peça 2, p. 51-55) , 16/9/2015 (relatório de auditoria, peça 2, p. 77-80) , 5/6/2017 (instrução no TCU, peças 3 a 5) , 6/11/2017 (diligência, peças 9 e 10) , 24/1/2018 (peças 12 a 15) , 29/9/2019 (instrução, peça 16) , 27/5/2020 (diligência, peças 30 a 34) , 22/2/2021 (ato que determinou as citações, peças 43 a 45) , 29/9/2021 (peças 60 a 62) , entre outros atos, não permanecendo por mais de cinco anos a apuração dos fatos sem a ocorrência de causa interruptiva prevista no artigo 2º da Lei 9.873/99. Assim, a prescrição da pretensão punitiva não ocorre nestes autos com base na Lei 9.873/99.
De outra parte, justifica-se a condenação dos responsáveis diante da não comprovação da execução física do objeto pactuado, caracterizando descumprimento de obrigações definidas no Plano de Trabalho (peça 1, p. 43-47) , conforme evidenciado nas apurações do Tribunal (peça 60) e do órgão concedente/fiscalizador (peça 40, p. 632-639 e p. 646-659) .
É o relatório.

não há.

Procurador Marinus Eduardo De Vries Marsico.

TOMADA DE CONTAS ESPECIAL. MINISTÉRIO DO TURISMO. CONVÊNIO. PROMOÇÃO DE EVENTOS TURÍSTICOS NO ESTADO DA BAHIA - BAHIA TOUR. NÃO COMPROVAÇÃO DA EXECUÇÃO FÍSICA DO OBJETO DO CONVÊNIO. CITAÇÃO. ACOLHIMENTO PARCIAL DAS ALEGAÇÕES DE DEFESA. CONTAS IRREGULARES. DÉBITO. MULTA.

TOMADA DE CONTAS ESPECIAL (TCE)

Secretaria de Controle Externo de Tomada de Contas Especial (SecexTCE).

Trata-se de tomada de contas especial instaurada pelo Ministério do Turismo (MTur) , em desfavor da Associação Cena Aberta (ACA) e de Maurício Jorge da Luz Costa, vice-presidente da ACA, pela "impugnação total de despesas" do Convênio 703578/2009 (Siconv 703578) (peça 40, págs. 68 a 84) , firmado com o Ministério do Turismo (MTur) , cujo objetivo contemplava a execução do objeto "incentivar o turismo, por meio do apoio ao projeto denominado "Promoção de Eventos Turísticos no Estado da Bahia - BAHIA TOUR" (peça 1, p. 33-50) .
2.	O valor do convênio foi de R$ 1.555.495,00, sendo R$ 1.399.945,00 à conta do concedente e R$ 155.550,00 referentes à contrapartida do convenente. 	A prestação de contas foi encaminhada ao MTur por meio do Ofício 1/2010, de 11/1/2010 (peça 1, p. 75-180) . Teve vigência inicial de 5/6/2009, data de sua assinatura, até 23/11/2009. A liberação dos recursos ocorreu em 26/6/2009 por meio da Ordem Bancária 2009OB800784 (peça 1, p. 51) e teve por objeto a realização de eventos em 6 (seis) municípios baianos, cujos valores são os seguintes (peça 40, p.119) :
	Município
	Valor previsto no projeto básico (R$) 

	Brumado
	298.225,00

	Ituberá
 (Jaguaripe estava inicialmente previsto, mas foi alterado, peça 1, p. 57) 
	254.595,00

	Muritiba
	248.725,00

	Itatim
	330.225,00

	Ourolândia
	235.725,00

	Itapetininga
	  188.000,00

	Total
	1.555.495,00

 3.	Após diversas tramitações, conforme detalha o relatório precedente, foi elaborado o Relatório de TCE 339/2015, de 9/6/2015 (peça 2, p. 51-55) , concluindo pela impugnação total das despesas do objeto do Convênio 703578/2009 (Siconv 703578) , atribuindo a responsabilidade à Associação Cena Aberta e ao Sr. Maurício Jorge da Luz Costa, vice-presidente da ACA, "uma vez que ele foi o gestor do convênio e o responsável pela realização das despesas com os recursos federais".
4.	O Relatório de Auditoria 1845/2015 da Controladoria Geral da União (peça 2, p. 77-80) também chegou às mesmas conclusões. Após serem emitidos o Certificado de Auditoria, o Parecer do Dirigente e o Pronunciamento Ministerial (peça 2, p. 81-89) , o processo foi remetido a esse Tribunal.
5.	No âmbito desta Casa, os responsáveis foram citados em face das seguintes irregularidades:
- Irregularidade 1: não comprovação da execução física do objeto do convênio;
- Irregularidade 2: não comprovação da regular execução financeira do convênio;
- Irregularidade 3: ausência de comprovação de que as empresas que não detinham direitos de exclusividade, contratadas irregularmente por inexigibilidade, pagaram o cachê de bandas ou cantores que realizaram o evento.
6.	Em detalhada instrução (peça 60) , a Secretaria de Controle Externo de Tomada de Contas Especial - Secex/TCE conclui seu parecer indicando o saneamento apenas das irregularidades 2 e 3, nos seguintes termos:
Inicialmente, cabe acolher parcialmente as alegações de defesa apresentadas pelos responsáveis Associação Cena Aberta - ACA e Maurício Jorge da Luz Costa, uma vez que:
	a) foram suficientes para sanar apenas parte das irregularidades a ele atribuídas (irregularidades 2 e 3, relativas à execução financeira e ao pagamento de cachês) ;
	b) não sanaram a irregularidade relativa à execução física, e não foram capazes de afastar o valor do débito apurado nessa irregularidade, equivalente ao valor total federal repassado.
Desse modo, em face da análise promovida na seção "Exame Técnico", verifica-se que os responsáveis Associação Cena Aberta - ACA e Maurício Jorge da Luz Costa não lograram comprovar a boa e regular aplicação dos recursos, instados a se manifestar, apresentaram alegações de defesa parcialmente acolhidas, que não elidiram todas as irregularidades, nem o valor do dano. Ademais, inexistem nos autos elementos que demonstrem a boa-fé dos responsáveis ou a ocorrência de outras excludentes de culpabilidade.
7.	Considerando que restou pendente de esclarecimentos a irregularidade 1, relativa à execução física do convênio, a SecexTCE, com a anuência do Ministério Público junto a este Tribunal, manifestou-se pelo julgamento irregular das contas de todos os responsáveis, com condenação em débito na totalidade dos repasses. 
8.	Feito esse resumo, decido.
9.	Inicialmente, no que diz respeito à prescrição, ressalto que, no julgamento do Recurso Extraordinário 636.886 AL (Tema 899) , que tratou da prescritibilidade da pretensão de ressarcimento ao Erário fundada em decisão de tribunal de contas, os embargos de declaração opostos ao decisum foram apreciados pelo Plenário do Supremo Tribunal Federal, em sessão virtual ocorrida de 13/8 a 20/8/2021.
9. 	Na ocasião, o STF, por maioria, rejeitou o expediente recursal, nos termos do voto do relator, Ministro Alexandre de Moraes, no qual consta a seguinte passagem:
"Os argumentos acima elencados conduzem à conclusão no sentido de que a pretensão executória de título executivo proveniente de decisão do TCU da qual resulte imputação de débito ou multa é prescritível; e, portanto, a ela se aplica o prazo prescricional da Lei de Execução Fiscal.
Nenhuma consideração houve acerca do prazo para constituição do título executivo, até porque esse não era o objeto da questão cuja repercussão geral foi reconhecida no Tema 899, que ficou adstrito, como sobejamente já apontado, à fase posterior a formação do título."
10. 	Desse modo, se a questão decidida no RE 636.886 AL (Tema 899) não abordou a prescritibilidade das medidas administrativas adotadas no curso do processo de controle externo, ou seja, da existência de prazo prescricional para a constituição do título executivo extrajudicial por tribunal de contas, não há que se cogitar em mudança na jurisprudência desta Corte de Contas, segundo a qual são imprescritíveis os processos de controle externo que tratem de dano ao Erário decorrente da irregular aplicação de recursos públicos.
11.	Essa posição foi corroborada em diversos precedentes mais recentes deste Tribunal, a exemplo dos Acórdão 18195/2021-TCU-Primeira Câmara, 16.675/2021-1ª Câmara, 2.272/2021-Plenário, 15.157/2021-1ª Câmara, 2.149/2021-1ª Câmara e 13.302/2021-1ª Câmara 
12.	O mesmo afirma-se da prescrição da pretensão punitiva. Assim, permanece aplicável o entendimento de que ela se subordina ao prazo geral de prescrição indicado no art. 205 da Lei 10.406/2002 (Código Civil) , de dez anos, nos termos do incidente de uniformização de jurisprudência resolvido por meio do Acórdão 1441/2016-TCU-Plenário.
13.	No presente caso, os responsáveis foram citados em 22/2/2021 (peças 48 e 49) devido a irregularidades na execução do convênio em questão, cuja prestação de contas foi encaminhada ao MTur por meio do Ofício 1/2010, de 11/1/2010. Dessa forma, considerando que o ato em que foram realizadas as citações teve transcurso de prazo superior a dez anos, compreendo que ocorreu a prescrição da pretensão punitiva com relação às questões discutidas no processo.
14.	No mérito, acompanho o encaminhamento sugerido pela unidade técnica em relação às irregularidades 2 e 3, cujos argumentos incorporo às minhas razões de decidir. Contudo, divirjo parcialmente da proposta afeta à irregularidade 1 em face dos motivos que apresento a seguir.
15.	As tomadas de contas especiais - TCEs originadas em repasses do Ministério do Turismo têm aparecido com frequência na pauta deste Tribunal, em face de problemas relacionados à incompletude de informações, intempestividade e, por vezes, inexecução contratual. 
16.	Repasses feitos com absoluta pressa em momentos próximos à realização de eventos turísticos e falhas na fiscalização são alguns exemplos de causas que culminaram na instauração dessas TCEs. 
17.	Este Colegiado teve, por meio dos Acórdãos 18.377/21 e 1.811/22 desta 2ª Câmara, a oportunidade de analisar dois processos de TCEs similares ao que ora se avalia, com os mesmos responsáveis, Associação Cena Aberta e Sr. Maurício Jorge da Luz Costa, e afetos a convênios firmados com o MTur para a realização de festas turísticas. Nas duas deliberações, as contas foram julgadas regulares com ressalvas.
18.	Apesar da similaridade, o presente processo guarda algumas nuances que o diferenciam daqueles tratados pelos acórdãos retromencionados, em especial quanto à comprovação de execução física do convênio ora em análise.
19.	Uma das bases da citação (irregularidade 3) recaiu sobre a ausência de comprovação de que as empresas que não detinham direitos de exclusividade, contratadas irregularmente por inexigibilidade, pagaram o cachê de bandas ou cantores que realizaram o evento.
20.	Contudo, o termo do convênio não trazia a previsão de que o convenente apresentasse, na prestação de contas, cópia dos recibos de recebimento dos cachês pelos artistas e bandas que se apresentaram nas festas turísticas.
21.	Acrescento que o Convênio 703578/2009 teve vigência inicial de 5/6/2009, data de sua assinatura, até 23/11/2009. A liberação dos recursos ocorreu em 26/6/2009 por meio da Ordem Bancária 2009OB800784, ou seja, antes da aprovação da Portaria 153, de 6/10/2009, pelo MTur. Apenas com a edição da Portaria 73, de 30/9/2010, com a introdução do § 2º no art. 17 da Portaria 153/2009, foi definido o comando de que "o convenente deverá exigir do contratante dos artistas e/ou bandas e/ou grupos documento comprobatório do efetivo recebimento do cachê por parte dos mesmos, a ser apresentado no ato da prestação de contas.".
22.	Reconheço que, não obstante a jurisprudência desta Casa sobre os convênios do MTur, ao mencionar que a entrada em vigor da Portaria 153/2009 seria o marco a partir do qual poderiam ser demandados os recibos dos cachês, a fim de que fosse estabelecido o nexo entre os recursos do convênio e os consequentes dispêndios, há que se levar em conta que somente a partir da aprovação da Portaria 73, de 30/9/2010, poderiam ser exigidos os referidos recibos nas devidas prestações de contas.
23.	Destaco que, apenas com a aprovação do Acórdão 1892/2020-TCU-Plenário, houve deliberação no sentido de que:
 (...) em processo padrão do MTur, em especial, aqueles referentes a eventos executados antes da edição da Portaria MTur 153/2009 (art. 17, §2°) , não é razoável exigir a apresentação de comprovantes assinados pelos artistas ou seus representantes legais diretos, visto que não era exigência prevista nos termos de convênios ou normativos da época, sendo regra a demonstração do pagamento apenas por meio da empresa intermediadora. 
24.	Desse modo, considerando que o convênio em análise foi firmado antes desses posicionamentos, entendo que a irregularidade 3 está saneada para os convênios que tiveram sua realização confirmada pelo MTur.
25.	No mesmo sentido, anuo ao posicionamento da unidade técnica quanto ao esclarecimento da irregularidade 2 (não comprovação da regular execução financeira do convênio) :
139. Em relação às ressalvas constantes do Parecer Financeiro nº 230/2020, esclarecemos que todas as notas fiscais apresentadas na prestação de contas deste convênio são validas, e foram corretamente preenchidas conforme objeto do contrato. 
140. Observando que as notas fiscais da época da execução deste convênio eram de preenchimentos manuais e não existia campo suficiente para preenchimento mais detalhado de todos os serviços, visto que praticamente não existiam notas eletrônicas como hoje, foram corretamente preenchidas conforme objeto do contrato. Observando que as notas fiscais da época da execução deste convênio eram de preenchimentos manuais e não existia campo suficiente para preenchimento mais detalhado de todos os serviços, visto que praticamente não existia notas eletrônicas como hoje.
141. Porém, todas as notas fiscais foram emitidas em conformidade com os termos de contrato, acompanhadas dos orçamentos que constam os detalhamentos completos, o valor unitário e valor total dos serviços prestados, e os pagamentos não foram feitos de forma parcial, mas sim de forma total. E na legislação da época não constava expressamente esta obrigação de preenchimento detalhado dos serviços. 
26.	Divirjo, entretanto, do entendimento da SecexTCE em relação à permanência da irregularidade 1 para todos os convênios, pelos motivos que passo a descrever.
27.	De acordo com as informações do MTur, por meio do Parecer de Análise de Prestação de Contas - Parte Técnica Nº 60212010 (p.40, págs. 437 a 448) - "não foram apresentados elementos suficientes que permitam a emissão de parecer técnico conclusivo a respeito do cumprimento do objeto do convênio, sendo necessário DILIGENCIAMENTO junto ao Convenente", razão pela qual foi realizada diligência por meio do Ofício nº 1881 / 2010/CGMC/SNPTur/MTur (p. 40, pág. 449) .
28.	Após diversos desdobramentos, o MTur, por meio do Parecer Financeiro nº 230/2020 (p.40, págs. 665 a 675) , concluiu pela "APROVAÇÃO EM PARTE COM RESSALVAS da prestação de contas do convênio em tela", com base no detalhamento na tabela inserida na peça 40, p. 666:
29.	Em resumo, no mencionado parecer foram validados os seguintes valores que puderam ser aprovados na análise técnica (tabela 13, p. 40, págs. 666 a 668) :
	Município
	Valores aprovados na análise técnica (R$) 

	Brumado
	34.500,00

	Ituberá
 (Jaguaripe estava inicialmente previsto, mas foi alterado, peça 1, p. 57) 
	43.370,00

	Muritiba
	43.500,00

	Itatim
	52.500,00

	Ourolândia
	60.500,00

	Itapetininga
	  38.000,00

	Total
	 272.370,00

30.	Para os demais itens, além dos relacionados na tabela anterior, o MTur entendeu que não foram comprovados de modo adequado a assegurar a realização dos eventos. Nos termos do Parecer Técnico 63/2020 (p. 40, págs. 632 a 638) , "não foram atendidos os requisitos de elegibilidade do convênio supracitado, recomendando-se a REPROVAÇÃO da EXECUÇÃO FÍSICA, conforme constatações no item RESSALVAS TÉCNICAS." 
31.	De fato, a análise feita Ministério do Turismo, por meio de sua Coordenação de Eventos Geradores de Fluxos Turísticos, registra em diversos trechos de sua ANÁLISE TÉCNICA DOS REQUISITOS (p. 40, págs.633 a 638) que:  
Os vídeos não trazem elementos que permitam identificar os eventos, as cidades e as datas de suas realizações. Ressalta-se que muitos deles estão com baixíssima qualidade de áudio e de vídeo. (grifei) 
32.	Cabe destacar, neste ponto, que, consoante jurisprudência deste Tribunal, na hipótese em que a pessoa jurídica de direito privado é convenente e beneficiária de transferências voluntárias de recursos públicos da União, tanto a entidade privada como os seus dirigentes atuam como gestores públicos e devem comprovar a regular aplicação desses recursos. (Acórdão 3273/2015-TCU-Primeira Câmara) .
27.	Cabe destacar, ainda, que o ônus de comprovar a regularidade integral na aplicação dos recursos públicos compete ao gestor. Os documentos apresentados com vistas a demonstrar o bom emprego dos valores públicos devem comprovar que esses recursos foram efetivamente utilizados no objeto pactuado (nexo de causalidade) , de acordo com os normativos legais e regulamentares vigentes. (Acórdão 1996/2007-TCU-Plenário) .
33.	Desse modo, mesmo com o reconhecimento do MTur da execução de alguns itens previstos no convênio, de nada adianta a comprovação da execução de despesas com comunicação sobre o evento, se ele não ocorreu ou se não foi demonstrada sua realização por robusto conjunto probatório. Afinal, o objeto prometido era a realização de festejos e não a simples divulgação de algo que não teve sua realização comprovada.
34.	No entanto, no rol dos festejos prometidos, existe uma exceção. Percebo que a unidade técnica registrou em seu relatório que, de acordo com fiscalização in loco realizada pelo MTur na cidade de Ituberá, se comprovou a efetiva execução de parcela do objeto incluída no convênio, com algumas ressalvas:
3. houve fiscalização in loco do convênio por parte do Ministério do Turismo, conforme Relatório de Fiscalização in loco 132/2009, de 4/11/2009 (peça 1, p. 59-73) . Nesse relatório concluiu-se pela "efetiva execução do convênio ... de acordo com o Plano de Trabalho apresentado, com ressalvas".  As ressalvas consistiam na não comprovação da "confecção de panfletos" e da "divulgação com carro de som", e a existência de apenas dez banheiros químicos, em vez dos 45 previstos.  Também foi apontado não ter havido a apresentação de três bandas no "evento de Ituberá".
35.	A conclusão externada pela fiscalização do MTur foi de que (peça 1, p. 63) :
10. De modo geral, quanto à questão socioeconômica, conclui-se que o evento foi de importância para o Estado de Bahia, principalmente, para região de Ituberá, aumentando a expectativa de crescimento contínuo do fluxo turístico para essa parte do País. 
11. Sendo assim, no que concerne à supervisão "in loco" da execução do objeto do referido Convênio se fez concluir que houve a efetiva execução do Convênio nº 703578/2009, de acordo com o Plano de Trabalho apresentado, com ressalvas. 
12. Em síntese, este é o relatório de fiscalização "in loco" que submeto à consideração superior, informando, ainda, que seguem em anexo as fotos do evento. (grifei) 
36.	Nessa linha, quanto à realização dos shows em Ituberá, passados quase treze anos desses eventos, entendo que existem nos autos elementos que indicam que eles foram realizados, mesmo com algumas ressalvas, em especial pela conclusão do relatório da fiscalização do MTur. 
37.	Em sua defesa (peça 58, pág. 8) , o responsável pela execução do convênio observa a fragilidade do acompanhamento das festividades:
Dentre as 6 (seis) etapas programadas e realizadas, houve fiscalização "in loco" por parte do Ministério do Turismo apenas na última etapa do projeto, no evento da cidade de ITUBERÁ, conforme relatório de fiscalização in loco nº 132/2009, de 4/11/2009 (peça 1, p. 59-73 e peça 40, p. 124-128) . (grifei) 
 (...) As quatro ressalvas apontadas no relatório consistiam na ausência de comprovação da "confecção de panfletos" e da "divulgação com carro de som", e a existência de apenas dez banheiros químicos, em vez dos 45 previstos. Também foi apontado não ter havido a apresentação de três bandas no "evento de Ituberá".
38.	Todas essas ressalvas são consequências da má atuação conjunta da fiscalização do MTur e da Associação Cena Aberta (ACA) , além das falhas de gerenciamento do convênio por parte do Ministério do Turismo. As partes deveriam documentar melhor os eventos questionados, visto que é da responsabilidade de ambas assegurar e comprovar a correção do gasto com recursos públicos.
39.	Com efeito, a ACA, por ser recebedora de recursos públicos e consciente da necessidade de adequada prestação de contas, deveria saber de suas responsabilidades de modo a deixar clara a utilização de todas as parcelas atinentes às despesas por ela realizadas. 
40.	Se por um lado, a única fiscalização in loco do convênio se deu por meio de simples vistoria realizada apenas na cidade de Ituberá em 1 (um) dia em apenas 1 (um) dos 6 (seis) subprojetos, por outro, a ACA deixou de produzir elementos robustos que corroborassem definitivamente a realização dos demais eventos. 
41.	Contudo, as ressalvas ocorridas no evento específico fiscalizado apresentam baixa materialidade perante a maior dimensão do projeto em seis cidades. 
42.	De qualquer modo, e apesar das fragilidades mencionadas, é possível concluir pela ocorrência do evento em Ituberá, em função das fotos (peça 40, págs 133 a 135) e notas fiscais acostadas aos autos, além da declaração da fiscalização do MTur. Destaco que conforme "RELATÓRIO DE SUPERVISÃO IN LOCO" nº 132/2009, do Ministério do Turismo (peça 1, pág. 60 a 62) , está registrado que houve a realização do evento, de acordo com o preenchimento das seguintes questões:
	Item de verificação
	Sim
	Não

	Houve a realização do Evento?
	x
	
	O Evento está sendo ou foi executado na mesma localidade e endereço especificado no Projeto básico e Plano de Trabalho aprovado?
	x
	
	Houve divulgação do evento?
	x
	
	O público-alvo foi atingido? De que forma?
	x
	
	A expectativa quanto ao número de participantes foi satisfatória?
	x
	
	Houve divulgação do evento? 
Não possível verificar divulgação na sua totalidade.
	x
	
	Caso tenha ocorrido contratação de bens e serviços, esses materiais foram "apresentados" ao fiscal responsável?
	x 
por amostragem
	
	Houve contratação de bandas? Quais? Atentar-se para o contrato de exclusividade na Prestação de Contas Final. 
Observação: Conforme Plano de trabalho, em anexo.
	x
	
43.	Por esses motivos, registro que as despesas realizadas pelo convenente no projeto em Ituberá, no valor previsto de R$ 254.595,00, são suficientes para elidir o débito advindo da alocação de recursos nessa cidade, motivo pelo qual deve ser suprimido do débito geral o valor total desse repasse específico.
44.	Quanto aos cinco eventos restantes, não ficou comprovada a consecução dos objetos pretendidos que contemplavam a execução dos shows, ou seja, permaneceu o dano ao erário no valor de R$ 1.300.900,00.
45.	Nesse contexto, entendo que as contas da Associação Cena Aberta e do Sr. Maurício Jorge da Luz Costa devem ser julgadas irregulares, com imputação de débito a ser recomposto pelos responsáveis.
	Ante o exposto, VOTO para que este Tribunal adote a minuta de Acórdão que trago à apreciação deste Colegiado.
TCU, Sala das Sessões, em 16 de agosto de 2022.
Ministro JOÃO AUGUSTO RIBEIRO NARDES
Relator